--- 
title: "Análisis Exploratorio de Datos - Detección de fraude"
author: "Alejandra Meneses & Mariangel Yepes"
date: "`r Sys.Date()`"
site: bookdown::bookdown_site
documentclass: book
description: |
  Es un ejercicio asignado por el profesor para realizarlo en R, contiene el ejercicio 1, 2 y 3K.
link-citations: true
github-repo: "rstudio/bookdown-demo"
---

```{r setup, include=FALSE}
knitr::opts_chunk$set(echo = TRUE)

library(tidyverse)
library(ggplot2)
library(dplyr)
library(psych)
library(car)
library(broom)
library(kableExtra)
library(scales)
library(effsize)
library(corrplot)
library(reshape2)
library(patchwork)
library(e1071)
library(plotly)
library(png)
library(caret)
library(glmnet)
library(pROC)
library(patchwork)
library(gridExtra)
library(reshape2)
```

# **Contexto**

El fraude en transacciones con tarjetas de crédito es de los principales peligros para las entidades financieras mundialmente, por esto, detectarlo a tiempo es fundamental para minimizar pérdidas económicas, proteger clientes y mantener confianza en los sistemas de pago electrónico.  Su definición es el uso ilegal y no autorizado de la tarjeta de crédito o de los datos del titular de esta para realizar compras o transacciones fraudulentas (Microblink, s.f.).

El fraude siempre ha estado en la sociedad y ha tomado muchas formas a lo largo del tiempo. Este apareció por primera vez en la década de los 80, cuando se produjo un gran aumento del uso de tarjetas de crédito, débito y prepago mundialmente (Buonaguidi, 2017). Debido a este crecimiento, las instituciones financieras empezar a desarrollar sistemas para la detección de actividades sospechosas. Al inicio, estos sistemas se basaban unicamente en reglas predefinidas y revisiones manuales de expertos para identificar comportamientos inusuales en las transacciones. Luego, se inició el uso de métodos estadístico tradicionales de clasificación, como la regresión logística y el análisis discriminante lineal, que demostraron ser efectivos en muchos casos. Con el paso del tiempo, se fueron incorporando métodos de aprendizaje automático como las redes neuronales, y enfoques basados en reglas (rule-based methods) como RIPPER y Bayes que permitieron mejorar la detección de patrones que se asocian al fraude (Bolton & Hand, 2002; Tarazona Nieto et al., 2022).

Una de las principales características que dificultan la detección del fraude es que es muy poco frecuente en comparación con las transacciones no fraudulentas, por lo que hay un problema de desbalance de clases, en el sentido de que la clase minoritaria puede estar subrepresentada y esto puede afectar el análisis exploratorio y el rendimiento de los modelos de predicción. El presente trabajo usa el dataset Credit Card Fraud Detection, disponible en el Kaggle, el cual contiene transacciones reales realizadas por los titulares de tarjetas de crédito europeos durante septiembre de 2013.

# **Objetivos**

## **Objetivo general**

Diseñar y desarrollar un dashboard interactivo que permita visualizar y analizar la interacción entre las variables de las transacciones con tarjeta de crédito, con la implementación de un modelo de predicción que facilite la identificación de patrones asociados al fraude y contribuya a la detección temprana de transacciones fraudulentas.

## **Objetivos específicos**

1. Describir la estructura general del dataset.

2. Evaluar el desbalance de la variable respuesta Class.

3. Analizar la distribución de las variables numéricas usando estadísticas descriptivas y visualizaciones.

4. Comparar las características de las transacciones fraudulentas y no fraudulentas.

5. Identificar posibles patrones asociados al fraude.

6. Detectar posibles relaciones entre variables mediante análisis de correlación.

7. Generar conclusiones que ayuden a la selección de variables y modelos predictivos.

# **Metolodogía**

El presente estudio se desarrolla bajo un enfoque cuantitativo, pues se trabajan con números y estadísticas, de alcance descriptivo-correlacional, ya que se busca describir los datos y ver cómo se relacionan las variables con el fraude para la identificación de patrones anómalos en transacciones financieras. La metodología se estructura en las siguientes fases técnicas:

## **Tratamiento Estadístico y Pruebas No Paramétricas**

Dado que las variables del conjunto de datos, como el monto y las componentes V1-V28, presentan una distribución asimétrica, alta presencia de valores atípicos y hay un marcado desbalance de clases, se realizaron pruebas no paramétricas para mayor robustez. En consecuencia, se aplicó la prueba no paramétrica de **U de Mann-Whitney**. Esta prueba permite comparar las medianas de las distribuciones entre las transacciones no fraudulentas y fraudulentas sin asumir una distribución normal, garantizando la validez estadística de las comparaciones realizadas en el Análisis Exploratorio de Datos (EDA).

Por otro lado, para evaluar la capacidad discriminativa de las variables continuas entre transacciones fraudulentas y no fraudulentas, se calculó el coeficiente de correlación biserial puntual (RBC), el cual permite cuantificar la relación entre una variable numérica y una binaria, en este caso `Class`: 0 = no fraude, 1 = fraude. Valores de RBC cercanos a ±1 indican que la variable separa claramente ambos grupos, mientras que valores cercanos a 0 indican un fuerte solapamiento y poca capacidad discriminativa, por lo que se usa la siguiente escala:

- **|$r_{rb}$| > 0.5**: alta capacidad discriminante

- **0.3 <= |$r_{rb}$| <= 0.5**: capacidad discriminante moderada. 

- **|$r_{rb}$| < 0.3**: baja capacidad discriminante.

## **Análisis de solapamiento**

Un componente importante a definir es el solapamiento de clases. Este concepto se da cuando los valores de la variable en un grupo se mezclan o coinciden con los valores del otro grupo, en este caso, de los grupos fraude y no fraude. 

**Identificación:** se analiza por medio de diagramas de densidad y boxplots, un alto solapamiento indica que la variable a estudiar no permite distinguir fraude de no fraude, pues ambos grupos tienen características muy similares, mientras que un bajo solapamiento señala un mejor poder predictivo.

**Justificación:** analizar el solapamiento es importante para entender por qué ciertas variables pueden no tener un alto poder predictivo, y comprender porqué ciertos modelos de clasificación pueden presentar errores (falsos positivos o negativos) en zonas donde ambos grupos de datos comparten características similares.  

## **Análisis Multivariado y Control de Multicolinealidad**

Para asegurar la estabilidad del modelo predictivo, inicialmente de regresión logística, se analizan:

- **Matrices de Correlación:** Para identificar relaciones lineales entre las variables.

- **Factor de Inflación de la Varianza (VIF):** para detectar problemas de multicolinealidad, para descartar variables que aportan información redundante, y así optimizar la eficiencia del modelo de regresión logística.

## **Fases del Procesamiento**

El flujo de trabajo sigue el estándar de ciencia de datos:

- **Preprocesamiento:** verificación de la integridad del dataset, es decir, revisión de valores faltantes, duplicados y consistencia de los tipos de datos. Transformación de la variable `Amount` por medio del logaritmo en los gráficos, para poder visualizar de mejor manera. 

- **Análisis Exploratorio (EDA):** análisis univariado y bivariado con respecto a la variable respuesta `Class`, para analizar el comportamiento de las variables predictoras con esta. Análisis multivariado y control de multicolinealidad previamente mencionado.

- **Evaluación del Desbalance:** análisis de la proporción de la clase minoritaria (fraude) para contextualizar las métricas de desempeño.

- **Modelado Base:** Implementación del modelo de regresión logística para establecer un punto de referencia (baseline) en la detección de fraude.

## **Herramientas Tecnológicas**

El análisis se realiza utilizando el lenguaje de programación Python, apoyado en varias librerías especializadas:

- **pandas y numpy** para la manipulación, limpieza y transformación de los datos.

- **scipy.stats y pingouin** para la realización de pruebas estadísticas y cálculos de correlación.

- **matplotlib, seaborn y plotly** (incluyendo **plotly.express** y **plotly.graph_objects**) para la visualización de los datos mediante gráficos estáticos e interactivos.

- **statsmodels** para la evaluación de la multicolinealidad a través del Variance Inflation Factor (VIF).

- **warnings** para garantizar la ejecución fluida de los análisis por medio de medidas de control de errores.

# **Descripción del conjunto de datos**

El conjunto de datos utilizado corresponde al dataset Credit Card Fraud Detection, disponible públicamente en Kaggle (https://www.kaggle.com/datasets/mlg-ulb/creditcardfraud). El dataset contiene transacciones realizadas por titulares de tarjetas de crédito europeos durante dos días en septiembre de 2013, con la finalidad de investigar la detección de fraude. 

```{r, warning=FALSE, message=FALSE}
df <- read_csv("C:/Users/User/OneDrive/Escritorio/dataviz_python/data/creditcard.csv")

head(df) %>% 
  kable(
    caption = "Primeras observaciones del dataset de fraude con tarjeta de crédito",
    align = "c"
  ) %>%
  kable_styling(
    bootstrap_options = c("striped", "hover", "condensed"),
    full_width = TRUE,
    position = "center"
  ) %>% 
  row_spec(0, bold = TRUE, background = "steelblue", color = "white") %>% 
  scroll_box(height = "300px")
```

```{r}
dim(df)
```

```{r}
names(df)
```

***Información de atributos (por orden)***:

**Numéricas**

- **Time**: Tiempo en segundos transcurridos entre esta transacción y la primera transacción en el dataset .

- **V1 – V28**: Componentes principales obtenidos mediante Análisis de Componentes Principales (PCA) para proteger la confidencialidad de las variables originales.

- **Amount**: Monto de la transacción.

**Categóricas**

- **Class**: Variable respuesta (1 = fraude, 0 = no fraude).

```{r}
glimpse(df)
```

Se observa que se está interpretando **Class** como númerica a pesar de ser categórica, por lo que se hace la debida transformación.

```{r}
df$Class <- as.factor(df$Class)
glimpse(df)
```

**Tabla de operacionalización de variables***

```{r}
descripcion_variables <- data.frame(
  "Variable" = c("Time", "V1 – V28", "Amount", "Class"),
  
  "Definición" = c("Tiempo en segundos transcurridos desde la primera transacción del dataset.", "Componentes principales obtenidas mediante PCA para anonimizar las variables originales.", "Monto de la transacción.", "Indicador de fraude (1 = fraude, 0 = no fraude)."),
  
  "Naturaleza" = c("Cuantitativa continua", "Cuantitativa continua", "Cuantitativa continua", "Cualitativa"),
  
  "Nivel de medición" = c("De razón", "De intervalo", "De razón", "Nominal dicotómica"),
  
  "Criterio de clasificación" = c("Valor numérico ≥ 0 medido en segundos.", "Valores reales centrados obtenidos por combinación lineal.", "Valor numérico ≥ 0 expresado en unidades monetarias.", "Variable binaria (0 = no fraude, 1 = fraude).")
)

colnames(descripcion_variables) = gsub("\\.", " ", colnames(descripcion_variables)) 

kable(descripcion_variables,
      caption = "Tabla de Operacionalización de Variables - Fraude con tarjeta de crédito",
      align = "c"
) %>%
  kable_styling(
    bootstrap_options = c("striped", "hover", "condensed"),
    full_width = FALSE,   
    position = "center"
  ) %>% 
  row_spec(0, bold = TRUE, background = "steelblue", color = "white") %>%
  column_spec(4, width = "180px") %>%
  column_spec(5, width = "190px")
```

## **Análisis de datos atípicos**

Las variables V1-V28 corresponden a componentes principales que se aplicaron por razones de confidencialidad. Teniendo en cuenta que PCA produce variables que ya están normalizadas y centradas, el análisis de outliers clásico no se puede aplicar, pues los valores “extremos” no son errores, son parte de una transformación matemática, tampoco se pueden interpretar, pues no se saben qué mezcla de variables originales producen los valores. En cuanto al tiempo, los segundos corresponden exactamente a dos días, el cual es el rango del estudio, es un timestamp real. Además, en cuanto a las transacciones, en el contexto de detección de fraude, los valores extremos no se eliminan ya que pueden corresponder precisamente a transacciones fraudulentas, que es lo que nos interesa.

# **Limpieza y preparación de datos**

## **Comprobación de duplicados**

```{r}
sum(duplicated(df))
```

Observamos que hay 1081 filas duplicadas, procedemos a eliminarlas:

```{r}
# Eliminar filas duplicadas
df = unique(df)
sum(duplicated(df))
```

Como podemos observar ya no hay filas duplicadas, se eliminaron exitosamente.

## **Conteo de datos faltantes y porcentaje**

```{r}
colSums(is.na(df))
```

```{r}
sum(is.na(df))
```

Es decir, no tenemos Na's o datos faltantes.

# **Análisis Exploratorio de Datos (EDA)**

## **Análisis univariado**

```{r}
resumen <- function(variable){
  list (
    mean = mean(variable),
    sd = sd(variable),
    median = median(variable),
    IQR = IQR(variable),
    min = min(variable),
    max = max(variable),
    Q1 = quantile(variable, 0.25),
    Q3 = quantile(variable, 0.75)
  )
}


```

### **Variable Class**

```{r, warning=FALSE, message=FALSE}
# Tabla de frecuencias
tabla_y <- df %>%
  mutate(Class = ifelse(Class == 1, "Fraude", "No Fraude"),
         Class = factor(Class, levels = c("No Fraude", "Fraude"))) %>% 
  count(Class, name = "Transacciones") %>%
  mutate(
    Porcentaje = (Transacciones / sum(Transacciones)) * 100,
    Porcentaje_red = round(Porcentaje, 2),
    Etiqueta = paste0(
      Transacciones,
      " (",
      Porcentaje_red,
      "%)"
    )
  )

tabla_y

# Gráfico
fig <- plot_ly(
  tabla_y, 
  x = ~Class, 
  y = ~Transacciones, 
  type = 'bar', 
  text = ~Etiqueta,
  hovertemplate = paste(
    "Clase: %{x}<br>",
    "Transacciones: %{y}<br>",
    "Porcentaje: %{customdata:.2f}%<extra></extra>"
  ),
  customdata = ~Porcentaje,
  marker = list(
    color = 'rgb(158,202,225)',
    line = list(color = 'rgb(8,48,107)',
    width = 1.5)
  ))

fig <- fig %>% layout(title = "Distribución de transacciones: fraude vs no fraude",
         xaxis = list(title = "Tipo de transacción"),
         yaxis = list(title = "Número de transacciones"))

fig
```

Se observa un desbalance extremo en la variable respuesta Class, pues con un total de 283.726 transacciones, 283.253 (99.83%) corresponden a transacciones no fraudulentas (Clase 0) y 473 (0.17%) corresponden a transacciones fraudulentas (Clase 1).

### **Variable Time**

```{r}
time_uni = resumen(df$Time)

tablatime_uni <- data.frame(
  Variable = "Time",
  `Media (SD)` = sprintf("%.2f (%.2f)", 
                         time_uni$mean, 
                         time_uni$sd),
  `Mediana (IQR)` = sprintf("%.2f (%.2f)", 
                            time_uni$median, 
                            time_uni$IQR),
  Min = time_uni$min,
  Max = time_uni$max,
  Q1 = time_uni$Q1,
  Q3 = time_uni$Q3,
  check.names = FALSE
)

rownames(tablatime_uni) <- NULL

tablatime_uni
```

```{r}
density <- density(df$Time)

fig <- plot_ly(x = ~density$x, y = ~density$y, type = 'scatter', mode = 'lines', fill = 'tozeroy')
fig <- fig %>% layout(title = "Distribución del tiempo entre transacciones",
                      xaxis = list(title = 'Tiempo (segundos desde la primera transacción)'),
         yaxis = list(title = 'Densidad', tickformat = ".2e"))

fig
```

Se evidencia que la variable Time tiene un promedio de 94811.08 segundos (desviación estándar de 47,481.05 segundos), lo que muestra una gran dispersión temporal a lo largo del periodo del análisis. La mediana es de 84692.50 segundos con un IQR de 85093.25 segundos, esto indica que el 50% de las transacciones ocurre entre 54204.75 y 139298.0 segundos aproximadamente desde el inicio del periodo. Realmente, el rango va de 0.0 a 172792.0 segundos, que es el intervalo total de los dos días analizados, no representan necesariamente valores atípicos, sino los límites del tiempo de obersvación. Por otro lado, en el gráfico de densidad se evidencia una distribución aproximadamente simétrica. Por otro lado, en el gráfico se oberva que hay una cierta concentración relativa en las transacciones al inicio y al final del intervalo temporal, con una menor densidad en la parte intermedia, que puede representar el final del primer día. Del mismo modo, en la gráfica se observa una distribución más plana con colas más ligeras que una normal, por lo que los tiempos se distribuyen de manera relativamente homogénea a lo largo de los dos días. En conclusión, aunque la dispersión es alta por la naturaleza de la escala temporal, la distribución no tiene colas pesadas ni sesgos relevantes.

### **Variable Amount**

```{r}
amount_uni = resumen(df$Amount)

tablaamount_uni <- data.frame(
  Variable = "Amount",
  `Media (SD)` = sprintf("%.2f (%.2f)", 
                         amount_uni$mean, 
                         amount_uni$sd),
  `Mediana (IQR)` = sprintf("%.2f (%.2f)", 
                            amount_uni$median, 
                            amount_uni$IQR),
  Min = amount_uni$min,
  Max = amount_uni$max,
  Q1 = amount_uni$Q1,
  Q3 = amount_uni$Q3,
  check.names = FALSE
)

rownames(tablaamount_uni) <- NULL

tablaamount_uni
```

La cantidad promedio transferido fue de 88.47 (desviación estándar de 250.40 euros), con un rango de 0 a 25691.16, lo que indica que se hicieron transacciones con valores muy bajos y otros muy altos. El 50% de las transacciones realizadas estuvieron por debajo de 22 euros, con un rango intercuartílico de 71.91. Por otro lado, el monto del 25% de las transacciones fue menor o igual a 5.60 euros, mientras que el 75% estuvo por debajo de 77.51 euros.

```{r}
fig <- plot_ly() #creamos un lienzo vacío

fig <- fig %>% add_boxplot( #agrega un boxplot a la figura
  data = df,
  y = ~Amount,
  name = "Amount",
  marker = list(color = "#1f77b4")
)

fig <- fig %>% layout(
  title = "Distribución del monto de las transacciones",
  xaxis = list(showticklabels = FALSE),
  yaxis = list(title = "Monto de la transacción")
)

fig
```

De acuerdo con el boxplot de la variable `Amount`, se evidencia una fuerte asímetria positiva, con una alta concentración de valores en montos bajos y una cola larga hacia valores elevados. Se observan múltiples valores extremos, lo cual sugiere una distribución altamente sesgada.

### **Variables V1,...,V28**

```{r}
pc_df <- df %>% select(V1:V28)

lista <- list()

for (col in names(pc_df)) {
  
  stats <- resumen(pc_df[[col]])
  
  fila <- data.frame(
    Variable = col,
    "Media (SD)" = sprintf("%.2f (%.2f)", stats$mean, stats$sd),
    "Mediana (IQR)" = sprintf("%.2f (%.2f)", stats$median, stats$IQR),
    Min = stats$min,
    Max = stats$max,
    Q1 = stats$Q1,
    Q3 = stats$Q3,
    check.names = FALSE
  )
  
  lista[[col]] <- fila
}



tabla_pcs <- do.call(rbind, lista)

rownames(tabla_pcs) <- NULL

kable(
  tabla_pcs,
  caption = "Resumen estadístico de las variables PCA",
  align = "c"
) %>%
  kable_styling(full_width = FALSE, position = "center", bootstrap_options = c("striped", "hover", "condensed")) %>% 
  row_spec(0, bold = TRUE, background = "steelblue", color = "white") %>% 
  scroll_box(height = "300px")
```

Es importante recordar que estas variables corresponden a las componentes principales obtenidas mediante Análisis de Componentes Principales (PCA), la cual es una técnica que transforma un conjunto de variables correlacionadas en un nuevo conjunto de componentes ortogonales ordenadas según la varianza que explican. Como resultado de este proceso, todas las componentes se encuentran centradas alrededor de cero, lo que explica que tanto las **medias** como las **medianas** sean cercanas a este valor. Un aspecto importante y evidente es el patrón decreciente de la **desviación estándar**, que pasa de aproximadamente 1.95 en V1 a 0.33 en V28. Esto es característico del PCA, ya que las primeras componentes concentran una mayor proporción de la varianza total del conjunto original, mientras que las posteriores describen variaciones cada vez menores del espacio de datos; sin embargo, esto no se traduce en mayor importancia predictiva. 

El **rango intercuartílico (IQR)** también muestra un descenso general conforme se avanza hacia las últimas componentes, lo cual es coherente con la reducción de varianza observada en la desviación estándar. No obstante, algunas componentes intermedias presentan rangos intercuartílicos ligeramente altos a la anterior, dado que esta medida refleja la dispersión del 50% central de los datos y no necesariamente sigue de manera estricta el mismo patrón que la varianza total, pues las colas pesadas o asimetrías pueden afectar. No obstante, en términos generales las variables que tienen mayor dispersión con respecto a la mediana son **V1 (IQR = 2.23)**, la cual captura la mayor variabilidad de los datos, V3, V4, V11, V2, V13, V5, V9, que siguen siendo parte de la primera mitad de las componentes.

En cuanto a los **valores mínimos y máximos**, se observan extremos bastante amplios en algunas de las primeras componentes (por ejemplo, V2, V5, V7 y V8). Estos valores representan observaciones situadas en posiciones extremas dentro de la dirección definida por cada componente, es decir son datos atípicos en el dataset transformado, pero no necesariamente en el original, pero la combinaciones de los datos originales dieron generaron este comportamiento. La presencia de estos extremos contribuye a que la desviación estándar sea considerablemente mayor que el IQR en varias variables, como las previamente mencionadas, lo que sugiere colas pesadas y una concentración de dispersión en pocos casos extremos más que en la variabilidad central.

Es decir, a pesar que las primeras componentes (aproximadamente V1–V4) concentran la mayor parte de la dispersión global del espacio transformado, la forma de las distribuciones y la presencia de valores extremos no desaparecen necesariamente en las componentes finales, cómo veremos a continuación.


```{r fig.height=45, fig.width=10}
cols <- colnames(pc_df)

plots <- lapply(seq_along(cols), function(i) {
  ggplot(data.frame(y = pc_df[[cols[i]]]), aes(x = "", y = y)) +
    geom_boxplot(
      fill = "#1f77b4",
      color = "#1f77b4",
      alpha = 0.8,
      outlier.color = "#1f77b4"
    ) +
    labs(title = cols[i], x = NULL, y = NULL) +
    theme_bw() +
    theme(
      axis.text.x  = element_blank(),
      axis.ticks.x = element_blank(),
      plot.title   = element_text(hjust = 0.5, size = 11),
      panel.grid.major.x = element_blank(),
      plot.margin = margin(5, 10, 5, 10)
    )
})

grid.arrange(
  grobs = plots,
  ncol  = 2,
  top   = "Distribución de las componentes principales"
)
```


Gracias al gran número de observaciones y la presencia de colas pesadas en varias variables, los diagramas de cajas y bigotes muestran una alta concentración de los valores atípicos, lo que dificulta la interpretación visual de la simetría. Por esto, se calculan los coeficientes de asimetría y curtosis para evaluar de manera cuantitativa la forma de las distribuciones a continuación.

```{r}
cols <- paste0("V", 1:28)
lista <- list()

for (col in cols) {
  
  lista[[col]] <- data.frame(
    Variable = col,
    Skew = round(skewness(df[[col]], type = 2, na.rm = TRUE), 2),
    Kurtosis = round(kurtosis(df[[col]], type = 1, na.rm = TRUE), 2)
  )
}


stats_df <- do.call(rbind, lista)

rownames(stats_df) <- NULL

stats_df
```

En primer lugar, en los **boxplots** de las variables se observa un patrón que concuerda con lo dicho previamente de la varianza del conjunto de datos. Las primeras variables (V1, V2, V3) muestran una mayor dispersión visual y una presencia más marcada de valores extremos que generan una asimetría a la izquierda, lo cual indica que gran parte de la variabilidad proyectada en estas direcciones se concentra en valores alejados del centro. Siguiendo este orden de ideas, conforme se avanza a variables componentes posteriores, la dispersión general disminuye, lo cual es consistente con la naturaleza del PCA. En estas variables posteriores, los valores atípicos tienden a distribuirse de manera más balanceada entre ambos extremos o a concentrarse menos intensamente en una sola dirección, reflejando distribuciones más centradas alrededor de cero.

La **asimetría (skewness)** confirma estos patrones. V1, V2 y V3 presentan asimetría negativa fuerte, mientras que V4 presenta asimetría positiva, lo que indica colas extendidas en direcciones opuestas. Otras variables intermedias como V6, V7, V10 y V21 muestran asimetría positiva, mientras que V5, V8, V17, V20 y V23 presentan asimetría negativa. Esto evidencia que los extremos no se concentran sistemáticamente en una sola dirección a lo largo de las componentes, sino que dependen de la estructura específica capturada por cada una. Algunas variables como V11, V13, V15, V18, V19 y V22 presentan valores de skew cercanos a cero, lo que indica distribuciones aproximadamente simétricas. En el caso de V28, el skew elevado es indicio de una cola derecha pronunciada, posiblemente influenciada por observaciones extremas visibles en el boxplot. Sin embargo, dado que esta componente explica una proporción menor de la varianza total, su impacto estructural global es limitado.

Por otro lado, en el **apuntamiento (Kurtosis)** los valores superiores a 3 indican distribuciones leptocúrticas que se caracterizan por colas pesadas y una mayor presencia de valores extremos. Variables como V1, V2, V5, V7, V8, V20, V21, V23 y V28 tienen kurtosis muy alta, lo que confirma las colas pesadas generadas por la gran cantidad de outliers observadas en los boxplots y contribuye a que la desviación estándar sea relativamente mayor en comparación con el rango intercuartílico. En cambio, variables como V11, V13, V15, V18, V19 tienen kurtosis más moderadas, lo que representa distribuciones mesocúrticas, es decir más planas y con menos valores extremos.

En conjunto, las primeras componentes no solo concentran mayor varianza, sino que también exhiben mayor asimetría y colas más pesadas, lo que refleja que las direcciones principales de variabilidad presentan proyecciones con extremos marcados. Las componentes posteriores capturan variaciones más sutiles y presentan, en general, menor dispersión y menor intensidad en los extremos, lo cual es consistente con la lógica del PCA.

## **Análisis bivariado**

Con el fin de evaluar diferencias entre las transacciones fraudulentas y no fraudulentas en las variables numéricas continuas, se empleó la prueba no paramétrica de Mann-Withney U, pues permite ver si hay diferencias en la distribución de una variable entre dos grupos independientes sin asumir normalidad ni homogeneidad de varianzas. Además, resulta apropiado y aporta robustez al análisis, pues como se observó en el análisi univariado previo, la mayoría de las variables presentan una fuerte asimetría y valores extremos que generan colas pesadas.

### **Time vs Class**

```{r, warning=FALSE, message=FALSE}

df$Class <- as.numeric(as.character(df$Class))

# Separar grupos
fraude <- df[df$Class == 1, ]
no_fraude <- df[df$Class == 0, ]

# Función resumen
resumen <- function(variable) {
  list(
    n = sum(!is.na(variable)),
    mean = mean(variable, na.rm = TRUE),
    sd = sd(variable, na.rm = TRUE),
    median = median(variable, na.rm = TRUE),
    IQR = IQR(variable, na.rm = TRUE),
    min = min(variable, na.rm = TRUE),
    max = max(variable, na.rm = TRUE),
    Q1 = quantile(variable, 0.25, na.rm = TRUE),
    Q3 = quantile(variable, 0.75, na.rm = TRUE)
  )
}

# Función tabla comparativa
tabla_comparacion <- function(df, variable) {
  
  g1 <- fraude[[variable]]
  g2 <- no_fraude[[variable]]
  
  res1 <- resumen(g1)
  res2 <- resumen(g2)
  
  # Mann-Whitney
  test <- wilcox.test(g1, g2, alternative = "two.sided", exact = FALSE)
  
  u_stat <- test$statistic
  pvalue <- test$p.value
  
  # calculamos manualmente rbc
  n1 <- length(g1)
  n2 <- length(g2)

  rbc_val <- -(1 - (2 * u_stat) / (n1 * n2))
  
  # Crear tabla
  tabla <- data.frame(
    Grupo = c("Fraude", "No fraude"),
    n = c(res1$n, res2$n),
    `Media (SD)` = c(
      sprintf("%.2f (%.2f)", res1$mean, res1$sd),
      sprintf("%.2f (%.2f)", res2$mean, res2$sd)
    ),
    `Mediana (IQR)` = c(
      sprintf("%.2f (%.2f)", res1$median, res1$IQR),
      sprintf("%.2f (%.2f)", res2$median, res2$IQR)
    ),
    `Min–Max` = c(
      sprintf("%.2f–%.2f", res1$min, res1$max),
      sprintf("%.2f–%.2f", res2$min, res2$max)
    ),
    Q1 = c(res1$Q1, res2$Q1),
    Q3 = c(res1$Q3, res2$Q3),
    U = c(round(u_stat, 3), ""),
    p = c(format(pvalue, scientific = TRUE, digits = 3), ""),
    `rbc` = c(sprintf("%.3f", rbc_val), ""),
    check.names = FALSE
  )
  
  return(tabla)
}



tabla <- tabla_comparacion(df, "Time")

rownames(tabla) <- NULL

kable(
  tabla,
  caption = "Resumen estadístico de la variable Time por clase",
  align = "c"
) %>%
  kable_styling(full_width = FALSE, position = "center", bootstrap_options = c("striped", "hover", "condensed")) %>% 
  row_spec(0, bold = TRUE, background = "steelblue", color = "white") %>% 
  scroll_box(height = "300px")
```

```{r}
No_Fraude <- df[which(df$Class == "0"),]
densidad1 <- density(No_Fraude$Time)

Fraude <- df[which(df$Class == "1"),]
densidad2 <- density(Fraude$Time)

fig <- plot_ly(x = ~densidad1$x, y = ~densidad1$y, type = 'scatter', mode = 'lines', name = 'No Fraude', fill = 'tozeroy', fillcolor = "rgba(31, 119, 180, 0.5)", line = list(color = "#1f77b4"))
fig <- fig %>% add_trace(x = ~densidad2$x, y = ~densidad2$y, name = 'Fraude', fill = 'tozeroy', fillcolor = "rgba(214, 39, 40, 0.5)", line = list(color = "#d62728"))
fig <- fig %>% layout(title = "Distribución del tiempo de las transacciones por tipo",
                      xaxis = list(title = 'Tiempo'),
         yaxis = list(title = 'Densidad', tickformat = ".2e"))

fig
```


Las transacciones fraudulentas (n = 473) ocurren en un tiempo promedio de 80,450.51 segundos desde la primera transacción (desviación estándar de 48,636.18 segundos). La mediana es de 73,408 segundos (IQR = 87,892 segundos), lo que indica que el 50% de las transacciones fraudulentas se concentra entre 41,203 y 129,095 segundos aproximadamente. El mínimo fue de 406 segundos y el máximo de 170,348 segundos, lo que evidencia que los fraudes se distribuyen a lo largo de casi todo el periodo de observación.

Las transacciones no fraudulentas (n = 283,253) presentan un tiempo promedio mayor (94,835.06 segundos con desviación estándar de 47,475.55 segundos), con una mediana de 84,711 segundos (IQR = 85,750 segundos). Luego, el 50% de estas transacciones se ubica entre 54,233 y 139,308 segundos. El rango completo va de 0 a 172,792 segundos, cubriendo todo el periodo analizado. Además, como se evidencia en el gráfico de densidad y de forma similar a lo observado previamente en la distribución sin clasificación, existe una mayor concentración relativa de transacciones al inicio y al final del intervalo temporal, con menor densidad en la parte intermedia, posiblemente asociada al final del primer día, esto se debe al fuerte desbalance entre clases donde la distribución global del tiempo se ve principalmente determinada por las transacciones no fraudulentas.

Siguiendo este orden de ideas, las transacciones fraudulentas tienden a ocurrir un poco antes que las no fraudulentas, como lo reflejan la media y la mediana; sin embargo, ambas distribuciones tienen una gran dispersión y un solapamiento en prácticamente todo el intervalo temporal, lo que indica que el momento en el que ocurre la transacción no distingue de manera marcada entre fraude y no fraude. Esto es notorio, porque aunque la diferencia entre grupos resultó estadísticamente significativa (p < 0.05), el gran tamaño muestral puede hacer que diferencias pequeñas resulten estadísticamente significativas, por eso también se reporta el tamaño del efecto RBC = -0.169, el cual sugiere una magnitud práctica de la diferencia de pequeña.

### **Variables V1,..,V28 vs Class**


```{r}

tabla_variable <- function(df, variable) {
  
  fraude <- df[df$Class == 1, ][[variable]]
  no_fraude <- df[df$Class == 0, ][[variable]]
  total <- df[[variable]]
  
  resumen <- function(x) {
    list(
      n = sum(!is.na(x)),
      mean = mean(x, na.rm = TRUE),
      sd = sd(x, na.rm = TRUE),
      median = median(x, na.rm = TRUE),
      Q1 = as.numeric(quantile(x, 0.25, na.rm = TRUE)),
      Q3 = as.numeric(quantile(x, 0.75, na.rm = TRUE)),
      IQR = as.numeric(IQR(x, na.rm = TRUE)),
      min = min(x, na.rm = TRUE),
      max = max(x, na.rm = TRUE)
    )
  }
  
  r_f <- resumen(fraude)
  r_nf <- resumen(no_fraude)
  r_t <- resumen(total)
  
  # Mann-Whitney
  test <- wilcox.test(fraude, no_fraude, alternative = "two.sided", exact = FALSE)

  u_stat <- as.numeric(test$statistic)
  pvalue <- test$p.value
  
  # Rank-Biserial Correlation
  n1 <- length(fraude)
  n2 <- length(no_fraude)

  rbc_val <- - (1 - (2 * u_stat) / (n1 * n2))
  
  tabla <- data.frame(
    Variable = c(variable, "", ""),
    Grupo = c("Fraude", "No fraude", "Total"),
    n = c(r_f$n, r_nf$n, r_t$n),
    
    `Media (SD)` = c(
      sprintf("%.2f (%.2f)", r_f$mean, r_f$sd),
      sprintf("%.2f (%.2f)", r_nf$mean, r_nf$sd),
      sprintf("%.2f (%.2f)", r_t$mean, r_t$sd)
    ),
    
    Mediana = c(
      sprintf("%.2f", r_f$median),
      sprintf("%.2f", r_nf$median),
      sprintf("%.2f", r_t$median)
    ),
    
    Q1 = c(
      sprintf("%.2f", r_f$Q1),
      sprintf("%.2f", r_nf$Q1),
      sprintf("%.2f", r_t$Q1)
    ),
    
    Q3 = c(
      sprintf("%.2f", r_f$Q3),
      sprintf("%.2f", r_nf$Q3),
      sprintf("%.2f", r_t$Q3)
    ),
    
    IQR = c(
      sprintf("%.2f", r_f$IQR),
      sprintf("%.2f", r_nf$IQR),
      sprintf("%.2f", r_t$IQR)
    ),
    
    `Min–Max` = c(
      sprintf("%.2f–%.2f", r_f$min, r_f$max),
      sprintf("%.2f–%.2f", r_nf$min, r_nf$max),
      sprintf("%.2f–%.2f", r_t$min, r_t$max)
    ),
    
    U = c(round(u_stat, 3), "", ""),
    p = c(format(pvalue, scientific = TRUE, digits = 3), "", ""),
    `rbc` = c(sprintf("%.3f", rbc_val), "", "")
  )
  
  rownames(tabla) <- NULL
  
  return(tabla)
}

variables <- names(df)[sapply(df, is.numeric)]

variables <- setdiff(variables, c("Class", "Time", "Amount"))

resultado_final <- do.call(rbind,
                           lapply(variables, function(x) tabla_variable(df, x)))

kable(
  resultado_final,
  caption = "Resumen estadístico de las variables PCA por clase",
  align = "c"
) %>%
  kable_styling(full_width = FALSE, position = "center", bootstrap_options = c("striped", "hover", "condensed")) %>% 
  row_spec(0, bold = TRUE, background = "steelblue", color = "white") %>% 
  scroll_box(height = "300px")
```

```{r}
# seleccionamos las variables V1-V28
V <- names(df)[grepl("^V", names(df))]

# separamos por grupo
Fraude <- df[df$Class == 1, V]
No_Fraude <- df[df$Class == 0, V]

# calculamos los cuartiles por clase
Q1_F  <- apply(Fraude, 2, function(x) as.numeric(quantile(x, 0.25, na.rm=TRUE)))
Q3_F  <- apply(Fraude, 2, function(x) as.numeric(quantile(x, 0.75, na.rm=TRUE)))
Q1_NF <- apply(No_Fraude, 2, function(x) as.numeric(quantile(x, 0.25, na.rm=TRUE)))
Q3_NF <- apply(No_Fraude, 2, function(x) as.numeric(quantile(x, 0.75, na.rm=TRUE)))

# calculamos rbc
rbc_values <- sapply(V, function(col) {
  
  g1 <- Fraude[[col]]
  g2 <- No_Fraude[[col]]
  
  test <- wilcox.test(g1, g2, exact = FALSE)
  U <- as.numeric(test$statistic)
  
  n1 <- length(g1)
  n2 <- length(g2)
  
  rbc <- -(1 - (2 * U) / (n1 * n2))
  
  return(rbc)
})

Datos_DF <- data.frame(
  variables = V,
  Q1_F = Q1_F,
  Q3_F = Q3_F,
  Q1_NF = Q1_NF,
  Q3_NF = Q3_NF,
  r_rb = rbc_values
)

# calculamos indice de solapamiento. Creamos una función.
indice_solapamiento <- function(q1_f, q3_f, q1_nf, q3_nf) {
  
  lim_inf_i <- max(q1_f, q1_nf)
  lim_sup_i <- min(q3_f, q3_nf)
  
  if (lim_inf_i < lim_sup_i) {
    interseccion <- lim_sup_i - lim_inf_i
  } else {
    interseccion <- 0
  }
  
  lim_inf_u <- min(q1_f, q1_nf)
  lim_sup_u <- max(q3_f, q3_nf)
  
  union <- lim_sup_u - lim_inf_u
  
  if (union > 0) {
    return(interseccion / union)
  } else {
    return(0)
  }
}

Datos_DF$S <- mapply(
  indice_solapamiento,
  Datos_DF$Q1_F,
  Datos_DF$Q3_F,
  Datos_DF$Q1_NF,
  Datos_DF$Q3_NF
)

Datos_DF$Hay_Solapamiento <- Datos_DF$S > 0

# clasificamos según rbc
clasificacion_criterio <- function(r_rb, S) {
  valor_abs_rbc <- abs(r_rb)
  
  if (!is.na(valor_abs_rbc) && valor_abs_rbc >= 0.45 && S == 0) {
    return(1)  # Alto poder
  } else if (!is.na(valor_abs_rbc) && valor_abs_rbc >= 0.30) {
    return(2)  # Moderado
  } else {
    return(3)  # Bajo
  }
}

Datos_DF$Grupo <- mapply(clasificacion_criterio,
                         Datos_DF$r_rb,
                         Datos_DF$S)

# imprimimos el resultado
print(Datos_DF[, c("variables", "r_rb", "S", "Hay_Solapamiento", "Grupo")],
      row.names = FALSE)
```

Dado que son muchas variables, vamos a definir un criterio para clasificarlas según su capacidad discriminativa, y tener claro cuáles pueden llegar a explicar las clases de la variable objetivo. Este umbral va a estar ligado al solapamiento del 50% central (intervalo entre Q1 y Q3) y al tamaño del efecto estimado mediante la correlación biserial por rangos (RBC). Se dividirán en tres grupos:

- Alto poder discriminante: cuando los intervalos intercuartílicos no se solapan y el coeficiente rbc es |$r_{rb}$| > 0.5.

- Moderado poder discriminante: cuando el tamaño del efecto es moderado (0.3 <= |$r_{rb}$| <= 0.5), aunque los cuartiles puedan superponerse parcialmente.

- Bajo poder discriminante: cuando los cuartiles se solapan ampliamente y el tamaño del efecto es muy bajo (|$r_{rb}$| < 0.3).

**Componentes con alta diferencia entre clases**

Las componentes que presentan una mayor capacidad discriminativa fueron: `V2`, `V3`, `V4`, `V7`, `V9`, `V10`, `V11`, `V12`, `V14`, `V16` y `V17`. Los intervalos intercuartílicos no se superponen entre sí, indicando que el 50% central de los valores de fraude está completamente separado del 50% central de los no fraudes. El valor absoluto de la correlación biserial por rangos ($r_{rb}$) en todas las componentes es superior a 0.5, lo que indica un tamaño del efecto grande y una clara separación entre ambos grupos. Estas componentes son las que mejor discriminan entre fraude y no fraude, y constituyen las variables más prometedoras para la construcción del modelo predictivo.

**Componentes con diferencia moderada**

Las componentes `V1`, `V5`, `V6`, `V8`, `V18`, `V19`, `V20`, `V21`, `V14` y `V27` presentan un moderado poder discriminante. Es decir, los intervalos intercuartílicos se supornen de manera parcial o moderada, sugiriendo que del 50% central de los valores de fraude hay una zona de valores donde el 50% central de los datos de no fraude comparten casos típicos. Mientras tanto, el valor absoluto de la correlación biserial por rangos en algunas componentes es mayor o igual que 0.5, mientras que en otros esta bajo el umbral previamente establecido. Estas variables, no discriminan tan bien como las altas, sin embargo, pueden aportar información a la hora de construir el modelo.

**Componentes con diferencia baja**

En este grupo obtuvimos las variables: `V13`, `V15`, `V22`, `V23`, `V24`, `V25`, `V26`, `V28`. Los intervalos intercuartílicos se solapan ampliamente, lo que significa que del 50% central de los valores de fraude hay una zona de valores donde el 50% central de los datos de no fraude comparten casos típicos de manera usual. Por otro lado, el valor absoluto de la correlación biserial por rangos en todas las componentes es menor que 0.3, lo que sugiere un tamaño de efecto pequeño, indicando que no hay una diferencia grande entre ambos grupos. Estas variables, bajo estos umbrales no discrimnan, por lo tanto, se puede inferir que no sean de mucha ayuda al construir el modelo.

```{r fig.height=45, fig.width=10}

cols <- colnames(pc_df)

plots <- lapply(seq_along(cols), function(i) {
  ggplot(data.frame(x = as.factor(df$Class), y = pc_df[[cols[i]]]), aes(x = x, y = y)) +
    geom_boxplot(
      aes(fill = x),
      color = "#1f77b4",
      alpha = 0.8,
      outlier.alpha = 0.5
    ) +
    scale_fill_manual(
      values = c("0" = "#1f77b4", "1" = "#1f77b4")
    ) +
    labs(title = cols[i], x = NULL, y = NULL) +
    theme_bw() +
    theme(
      axis.text.x  = element_blank(),
      axis.ticks.x = element_blank(),
      plot.title   = element_text(hjust = 0.5, size = 11),
      panel.grid.major.x = element_blank(),
      plot.margin = margin(5, 10, 5, 10),
      legend.position = "none"
    )
})

grid.arrange(
  grobs = plots,
  ncol  = 2,
  top   = "Distribución de las componentes principales"
)
```


De acuerdo a los gráficos, podemos destacar varias cosas:

- Los boxplots confirman visualmente la separación entre clases. En todas las componentes del grupo 1 se puede observar que no hay solapamiento entre las cajas de Fraude y No Fraude. Esto confirma que estas variables tienen una excelente capacidad discriminante.

- La mediana para todas las componentes en la clase 0 (No fraude) es 0, mientras que en la clase 1 (Fraude) toma valores positivos o negativos según la componente.  

- En todos los gráficos se evidencia una gran cantidad de valores atípicos en ambos grupos, especialmente en el grupo No fraude. Esto es de esperarse debido al fuerte desbalanceo de la base de datos.  

- Las cajas del grupo Fraude son notablamente más altas que las de No fraude, es decir, presentan un mayor rango intercuartílico, y por tanto, una mayor variabilidad en las transacciones fraudulentas. 

### **Amount vs Class**

```{r}
tabla2 <- tabla_comparacion(df, "Amount")

rownames(tabla2) <- NULL

kable(
  tabla2,
  caption = "Resumen estadístico de las variable Amount por clase",
  align = "c"
) %>%
  kable_styling(full_width = FALSE, position = "center", bootstrap_options = c("striped", "hover", "condensed")) %>% 
  row_spec(0, bold = TRUE, background = "steelblue", color = "white") %>% 
  scroll_box(height = "300px")
```

La variable `Amount` presenta una mediana en transacciones fraudulentas de aproximidamente **9.82**, mientras que en transacciones no fraudulentas es de **22**, lo que sugiere que el fraude típico no necesariamente ocurre en transacciones de alto valor. Por otro lado, la media en fraude (123.87) con una desviación estándar de 260.21 es superior a la media en no fraude (88.41) con desviación estándar de 250.38. Sin embargo, esta diferencia en la media podría estar influenciado por la presencia de algunos valores extremos, previamente observados en el boxplot. El rango intercuartílico en transacciones fraudulentas (1 a 105.89) presenta un considerable solapamiento con el rango de las transacciones legítimas (5.67 a 77.46), lo que nos da a entender que no tiene una fuerte capacidad discriminativa, pues muchos de sus valores no permiten distinguir claramente entre fraude y no fraude. Entre las transacciones fraudulentas y no fraudulentas se evidencia una diferencia estadísticamente significativa entre ambos grupos (U = 59517129.5, p ≈ 0.003). El coeficiente de RBC (-0.112) indica que los grupos están muy solapados, no hay diferencia clara entre los dos.

Ahora, haciendo un boxplot de la variable `Amount` divida en las clases de la variables `Class`:

```{r}
fig <- plot_ly()

fig <- fig %>% add_boxplot(
  data = df[df$Class == 0, ],
  y = ~log(Amount),              
  name = "No fraude",
  marker = list(color = "#1f77b4"),
  line = list(color = "#1f77b4"),
  fillcolor = "rgba(31, 119, 180, 0.3)",
  showlegend = FALSE
)

fig <- fig %>% add_boxplot(
  data = df[df$Class == 1, ],
  y = ~log(Amount),         
  name = "Fraude",
  marker = list(color = "#1f77b4"),
  line = list(color = "#1f77b4"),
  fillcolor = "rgba(31, 119, 180, 0.3)",
  showlegend = FALSE
)

fig <- fig %>% layout(
  title = "Distribución del monto de las transacciones (escala logarítmica)",
  xaxis = list(
    title = "Tipo de transacción",
    tickvals = c(0, 1),
    ticktext = c("No fraude", "Fraude")
  ),
  yaxis = list(title = "Logaritmo del monto de la transacción")
)

fig
```


Debido a la alta asimetría de la variable `Amount`, se aplicó una transformación logarítmica para visualizar de manera más clara la distribución de los datos. En este caso, se sigue evidenciando que la mediana en las transacciones no fraudulentas es mayor que en la de transacciones fraudulentas. A simple vista, se observa un considerable solapamiento entre ambas cajas, lo que reafirma más que `Amount` no separa fuertemente entre clases. Por otro lado, la clase Fraude parece más disperso hacia valores bajos, mientras que No fraude parece que tiene valores intermedios.

## **Análisis multivariado**

### **Correlación**

Ya que algunas de las variables cuantitativas tienen distribuciones muy sesgadas y colas pesadas, se aplicó el coeficiente de correlación de Spearman, una medida no paramétrica basada en rangos. Este método es más resistente a valores extremos y no necesita asumir normalidad en los datos, como sí lo hace el coeficiente de Pearson. De este modo, se analizan las relaciones monotónica entre las variables sin que la falta de normalidad o los valores atípicos influyan.

```{r}
library(reshape2)

# quitar class
df_corr <- df[, !(names(df) %in% "Class")]

# correlación Spearman
corr <- cor(df_corr, method = "spearman", use = "complete.obs")

# formato largo
corr_melt <- melt(corr)

# triángulo inferior
corr_melt <- corr_melt[as.numeric(corr_melt$Var1) >
                       as.numeric(corr_melt$Var2), ]

# heatmap
ggplot(corr_melt, aes(x = Var2, y = Var1, fill = value)) +
  geom_tile() +
  scale_fill_gradient2(low = "blue",
                       mid = "white",
                       high = "red",
                       midpoint = 0,
                       limits = c(-1, 1)) +
  scale_y_discrete(limits = rev) +
  labs(title = "Matriz de correlación - Dataset completo",
       x = "",
       y = "",
       fill = "Spearman") +
  theme_minimal() +
  theme(axis.text.x = element_text(angle = 90, vjust = 0.5),
        plot.title = element_text(hjust = 0.5))
```


```{r}
list_moderada <- list()
list_alta <- list()

vars <- colnames(corr)
n <- ncol(corr)

# recorrer triángulo inferior
for (i in 2:n) {
  for (j in 1:(i-1)) {
    
    valor <- corr[i, j]
    
    # moderada
    if (abs(valor) >= 0.5 && abs(valor) < 0.7) {
      list_moderada[[length(list_moderada) + 1]] <- data.frame(
        "Variable 1" = vars[i],
        "Variable 2" = vars[j],
        "Correlación" = valor,
        check.names = FALSE
      )
    }
    
    # alta
    if (abs(valor) >= 0.7) {
      list_alta[[length(list_alta) + 1]] <- data.frame(
        "Variable 1" = vars[i],
        "Variable 2" = vars[j],
        "Correlación" = valor
      )
    }
  }
}

# asegurar estructura aunque estén vacíos
df_moderada <- if (length(list_moderada) > 0) {
  do.call(rbind, list_moderada)
} else {
  data.frame("Variable 1"=character(),
             "Variable 2"=character(),
             "Correlación"=numeric())
}

df_alta <- if (length(list_alta) > 0) {
  do.call(rbind, list_alta)
} else {
  data.frame("Variable 1"=character(),
             "Variable 2"=character(),
             "Correlación"=numeric())
}

if (nrow(df_moderada) > 0) {
  df_moderada$Clase <- "No fraude"
  df_moderada$Tipo <- "Moderada"
}

if (nrow(df_alta) > 0) {
  df_alta$Clase <- "No fraude"
  df_alta$Tipo <- "Alta"
}

# unir solo los que tengan filas
lista_final <- list()

if (nrow(df_moderada) > 0) {
  lista_final[[length(lista_final) + 1]] <- head(df_moderada)
}

if (nrow(df_alta) > 0) {
  lista_final[[length(lista_final) + 1]] <- head(df_alta)
}

if (length(lista_final) > 0) {
  
  tabla_corr_general <- do.call(rbind, lista_final)
  
  tabla_corr_general <- tabla_corr_general[, 
    c("Clase", "Tipo", "Variable 1", "Variable 2", "Correlación")]
  
  print(tabla_corr_general)
  
} else {
  
  cat("No se encontraron correlaciones moderadas ni altas (|ρ| ≥ 0.5).\n")
  
}
```

En este análisis de correlación inicial usando Spearman, muchas de las variables V1-V28 muestran correlaciones bajas entre sí y con las variables Amount y Time, es decir no hay relaciones montónica (no necesariamente lineales) fuertes. No obstante, hay correlaciones visibles como: V21 y V22 tienen una correlación positiva moderada (r = 0.68), mientras que V2 con Amount muestra una correlación negativa moderada (r = -0.50). De todas formas, no se observan patrones de correlación generalizados marcados. Cabe resaltar que la correlación de Pearson, que se sabe que mide la fuerza y dirección de la relación lineal entre dos variables continuas, es aproximadamente 0 entre las variables V1 hasta V28, debido a la ortogonalidad del proceso PCA.  A continuación, se realiza este mismo análisis pero separado por clases.

```{r fig.height=7, fig.width=12, dpi=300}
# Separar por clase
df_no_fraude <- df[df$Class == 0, !(names(df) %in% "Class")]
df_fraude    <- df[df$Class == 1, !(names(df) %in% "Class")]

# Correlaciones Spearman por clase
corr_no_fraude <- cor(df_no_fraude, method = "spearman", use = "complete.obs")
corr_fraude    <- cor(df_fraude,    method = "spearman", use = "complete.obs")



plot_heatmap <- function(corr_matrix, titulo) {
  
  corr_melt <- as.data.frame(as.table(corr_matrix))
  names(corr_melt) <- c("Var1", "Var2", "value")
  corr_melt <- corr_melt[as.numeric(corr_melt$Var1) >
                         as.numeric(corr_melt$Var2), ]
  
  ggplot(corr_melt, aes(x = Var2, y = Var1, fill = value)) +
    geom_tile() +
    scale_fill_gradient2(low = "blue",
                         mid = "white",
                         high = "red",
                         midpoint = 0,
                         limits = c(-1, 1),
                         name = "Spearman") +
    scale_y_discrete(limits = rev) +
    labs(title = titulo, x = "", y = "") +
    theme_minimal() +
    theme(
      axis.text.x = element_text(angle = 90, vjust = 0.5, hjust = 1, size = 7),
      axis.text.y = element_text(size = 7),
      plot.title = element_text(hjust = 0.5)
    )
}
g1 <- plot_heatmap(corr_no_fraude, "Correlacion Spearman - No Fraude")
g2 <- plot_heatmap(corr_fraude,    "Correlacion Spearman - Fraude")
g1 + g2 + plot_layout(guides = "collect") &
  theme(legend.position = "right")
```


```{r}
extraer_correlaciones <- function(corr_matrix, clase_label) {
  
  vars <- colnames(corr_matrix)
  n <- ncol(corr_matrix)
  
  lista_moderada <- list()
  lista_alta <- list()
  
  for (i in 2:n) {
    for (j in 1:(i-1)) {
      
      valor <- corr_matrix[i, j]
      
      # Moderadas
      if (abs(valor) >= 0.5 && abs(valor) < 0.7) {
        lista_moderada[[length(lista_moderada) + 1]] <- data.frame(
          "Variable 1" = vars[i],
          "Variable 2" = vars[j],
          "Correlación" = valor,
          "Clase" = clase_label,
          "Tipo" = "Moderada",
          check.names = FALSE
        )
      }
      
      # Altas
      if (abs(valor) >= 0.7) {
        lista_alta[[length(lista_alta) + 1]] <- data.frame(
          "Variable 1" = vars[i],
          "Variable 2" = vars[j],
          "Correlación" = valor,
          "Clase" = clase_label,
          "Tipo" = "Alta",
          check.names = FALSE
        )
      }
    }
  }
  
  df_moderada <- if (length(lista_moderada) > 0) {
    do.call(rbind, lista_moderada)
  } else {
    NULL
  }
  
  df_alta <- if (length(lista_alta) > 0) {
    do.call(rbind, lista_alta)
  } else {
    NULL
  }
  
  return(list(moderada = df_moderada,
              alta = df_alta))
}

res_no_fraude <- extraer_correlaciones(corr_no_fraude, "No fraude")
res_fraude    <- extraer_correlaciones(corr_fraude, "Fraude")


lista_final <- list()

if (!is.null(res_no_fraude$moderada))
  lista_final[[length(lista_final) + 1]] <- head(res_no_fraude$moderada)

if (!is.null(res_no_fraude$alta))
  lista_final[[length(lista_final) + 1]] <- head(res_no_fraude$alta)

if (!is.null(res_fraude$alta))
  lista_final[[length(lista_final) + 1]] <- head(res_fraude$alta)

if (length(lista_final) > 0) {
  
  tabla_correlacion <- do.call(rbind, lista_final)
  
  tabla_correlacion <- tabla_correlacion[, 
    c("Clase", "Tipo", "Variable 1", "Variable 2", "Correlación")]
  
  print(tabla_correlacion)
  
} else {
  
  cat("No se encontraron correlaciones ≥ 0.5\n")
}
```

En el gráfico de correlación de la clase no fraude se observa un patrón muy similar al previamente visto, lo cual es normal debido al fuerte desbalance las correlaciones globales se ven determinadas por la clase del no fraude. Dentro de la clase de las transacciones no fraudulentas no se observa un aumento en el número de correlaciones moderadas y fuertes. Esto nos dice, que en general, dentro de esta clase no hay muchas correlaciones altas o relevantes entre las variables explicativas. Este comportamiento evidencia una cierta homogeneidad, pues dentro de esta clase, las variables no muestran un patrón consistente de subida o bajada conjunta dentro del grupo. 

En la clase de transacciones fraudulentas se observan correlaciones moderadas a fuertes entre las primeras componentes principales (V1-18), con un total de 54 correlaciones fuertes, donde se destacan V18 con V17 (r ≈ 0.96), V17 con V16 (r ≈ 0.96 ) y V18 con V16 (r ≈ 0.94). Por otro lado, Time, Amount y las últimas variables resultantes de PCA (V19-V28) muestran correlaciones bajas. Esto se debe a que las primeras variables capturan la mayor parte de la variabilidad de los datos, por lo que hay más posibilidades de encontrar patrones. Además, en el subconjunto de fraude, al haber pocas observaciones comparado con no fraude, cada diferencia entre valores impacta más la correlación. Siguiendo este orden de ideas, al variar más relativamente entre sí, se generan correlaciones positivas o negativas más fuertes entre las componentes principales (V1-V18). Opuesto a lo que ocurre en la clase no fraude, que se presentan valores muy similares entre sí sin una patron o estructura, lo que genera correlaciones cercanas a 0. 

Luego, este comportamiento evidencia patrones internos consistentes entre estas variables en transacciones fraudulentas. No obstante, estas correlaciones no necesariamente implican que las variables por sí solas diferencien fraude de no fraude, ya que el modelo debe aprender diferencias globales entre ambas clases para predecir correctamente.

### **Variance Inflation Factor (VIF)**

```{r}

# utilizamos todas las columnas excepto Class
X <- df[, !(names(df) %in% "Class")]

# aplica una función a todas las variables y guarda el resultado en la variable vif_values
vif_values <- sapply(colnames(X), function(var) {
  
  # quita la variable actual y deja el resto
  otros <- setdiff(colnames(X), var)
  
  # construye una formula
  formula <- as.formula(
    paste(var, "~", paste(otros, collapse = "+"))
  )
  
  # aplica un modelo de regresión lineal
  modelo <- lm(formula, data = X)
  
  # extra el r^2 del modelo
  r2 <- summary(modelo)$r.squared
  
  # formula del vif
  return(1 / (1 - r2))
})

vif_data <- data.frame(
  Variable = colnames(X),
  VIF = vif_values
)

rownames(vif_data) <- NULL

vif_data
```

Se calculó el VIF para evaluar la colinealidad entre las variables explicativas. Se observa que las variables V1 a V28 y Time presentan VIF cercanos a 1-5, lo que indica baja colinealidad y que estas aportan información independiente. Es de esperarse que las componentes principales (V1-V28) presenten VIF bajos, pues la ortogonalidad implica que ninguna componente puede predecirse como combinación lineal de las demás, lo que resulta en baja colinealidad. La variable Amount presenta VIF alto (~12), señalando colinealidad con otras variables del dataset. Debido a que las componentes principales V1–V28 ya capturan gran parte de la estructura de los datos, incluir Amount junto con las PCA podría generar redundancia, por lo que para modelos que son sensibles a la colinealidad se considera excluirla o aplicar técnicas de regularización.

# **Análisis temporal de las transacciones**

El análisis exploratorio previo permite plantear una pregunta adicional: ¿tienden a concentrarse montos más elevados en ciertos intervalos de tiempo o el comportamiento del monto es independiente del tiempo? Para este análisis se usa la mediana de **Amount** debido al gran sesgo de esta variable.

```{r}
df2 <- df
df2$Hour <- (df2$Time %/% 3600) %% 24

tiempo <- df2 %>%
  group_by(Hour, Class) %>%
  summarise(Mediana_Amount = median(Amount, na.rm = TRUE),
            .groups = "drop") %>%
  mutate(Tipo = ifelse(Class == 0, "No fraude", "Fraude"))  # creamos columna de texto

fig <- plot_ly(
  data = tiempo,
  x = ~Hour,
  y = ~Mediana_Amount,                                       # nombre correcto
  color = ~Tipo,                                             # usamos la columna de texto
  colors = c("No fraude" = "#1f77b4", "Fraude" = "#d62728"),
  type = "scatter",
  mode = "lines+markers",
  hovertemplate = ~paste0(
    "Hora del día (0-23): ", Hour, "<br>",
    "Mediana del monto de la transacción: $", round(Mediana_Amount, 2), "<br>",
    "Tipo de transacción: ", Tipo,
    "<extra></extra>"       # elimina el bloque secundario que aparece por defecto
  )
) %>%
layout(
  title = "Mediana del monto de transacciones por hora del día según tipo",
  xaxis = list(title = "Hora relativa al inicio del registro"),
  yaxis = list(title = "Mediana del monto de la transacción"),
  legend = list(title = list(text = "Tipo de transacción"))
)

fig
```


Note que Time representa los segundos transcurridos desde la primera transacción, luego, las horas son relativas al inicio del registro y no corresponden necesariamente a horas del día reales. Con esto en mente, a simple vista puede parecer que principalmente en la hora relativa 0 (inicio del registro), las medianas de los montos de las transacciones fraudulentas son muy elevadas. De la misma manera ocurre en las horas relativas 6 y 14, sin embargo, no de forma tan extrema. No obstante, las transacciones fraudulentas muestran una alta variabilidad, con picos pronunciados en ciertas horas, lo que implica que estos no siguen un patrón uniforme y pueden concentrarse en intervalos específicos con valores elevados como mencionamos anteriormente. En contraste, el monto en las transacciones no fraudulentas presenta un comportamiento relativamente estable a lo largo del tiempo. 

Aun así, debido al fuerte desbalance presente en la variable objetivo, las fluctuaciones que se observan en la clase fraude podrían estar influenciadas precisamente por el bajo número de observaciones en las horas analizadas. Luego, no es adecuado basar las conclusiones únicamente en la inspección gráfica, por lo que en el futuro se realizaría una prueba estadística formal para evaluar si las diferencias observadas en el tiempo son a causa de un patrón significativo o si pueden atribuirse a variabilidad aleatoria derivada del tamaño muestral reducido en la clase minoritaria.

# **Conclusión**

Este análisis exploratorio muestra que las transacciones fraudulentas y no fraudulentas tienen patrones distintos, aunque con bastante solapamiento en la mayoría de las variablles. Por ejemplo, a pesar de que variables como Time y Amount presenten diferencias estadísticamente significativas, su capacidad para diferenciar entre las clases es baja, gracias a la alta dispersión y superposición de valores entre clases. Por otro lado, en las variables (V1-V28) se identificaron variables con alto, moderado y bajo poder discriminativo, en especial las variables V2, V3, V4, V7, V9, V10, V11, V12, V14, V16 y V17 muestran rangos intercuartílicos separados y un grande tamaño de efecto (RBC > 0.5), por lo que son más útiles para diferenciar entre fraude y no fraude. Siguiendo este orden de ideas, en el EDA se evidencia que las transacciones fraudulentas son más disperas y variables que las no fraudulentas, y que la correlación entre algunas variables (V1-V28) es más fuerte en el grupo fraude, lo que indica ciertos patrones consistentes. Asimismo, las variables PCA tienen baja colinealidad, mientras que Amount es todo lo opuesto, por lo que podría generar redundancia al incluirse en el modelo con estas variables. De manera general, se puede concluir que para el modelado predictivo de fraude es importante agregar las componentes PCA con alto poder discriminativo, en cambio, Time y Amount, aunque son informativas, requieren ser combinadas con otras variables para mejorar su capacidad de clasificación.


# **Modelado**

En esta parte, se encontrará la parte del modelado, en el cual se entrenaran varios modelos y se harán las respectivas pruebas estadísticas para encontrar el más eficientes en términos de métrica y rapidez. Dado que existen muchos modelos, se escogieron los más adecuados de acuerdo al contexto del problema y del dataset, teniendo en cuenta, datos atípicos, valores faltantes y desbalance extremo de clases (99.83% transacciones legítimas vs. 0.17% fraudulentas). Aparte, dado al desbalance extremo que se afronta, se buscará también evaluar el desempeño de los modelos con o sin la aplicación de estas técnicas.

Con esto en mente, se compararon los siguientes modelos:

- **Regresión logística:** es un modelo base para clasificación binaria que se usa para evaluar si los modelos más complejos realmente aportan. 
- **Random Forest:** es un modelo robusto con clases desbalanceadas. Asimismo, no necesita escalar variables y captura relaciones no lineales. Se usa mucho en detección de fraude en la industria.
- **XGBoost:** es un modelo que se usa mucho en datasets desbalanceados gracias a su técnica de optimización por gradiente y sus parámetros de regularización.

**Métrica de optimización: F1-Score**

Por el gran desbalance de clases en el dataset, la métrica que se escogió optimizar es el **F1-Score**. Esta decisión es debido a que:

- La **accuracy** no es una métrica recomendable en datasets desbalanceados, pues si un modelo clasifica todas las transacciones como legítimas obtendría una alto accuracy sin detectar ningún fraude.
- El **Recall** mide la proporción de fraudes reales detectados, mientras que la **Precision** mide la proporción de alertas que sí son fraude. 
- El **F1-Score** es la media armónica entre Precision y Recall. Con esto en mente, penaliza de forma tanto los falsos negativos (fraudes no detectados) como los falsos positivos (alertas falsas), por lo que es una métrica muy adecuada para evaluar a los modelos. Siguiendo este orden de ideas, realmente depende de los objetivos de la empresa, pero en este caso es muy importante no dejar pasar fraudes, pero también lo es no generar falsas alarmas que pueden generar altos costos en las empresas y pérdida en la confianza del cliente, por eso se trató de optimizar ambas métricas mediante esta media armónica.

**Método de optimización de hiperparámetros**

Se utilizó **Optuna** como método de optimización de hiperparámetros, por su enfoque bayesiano en el que aprende de los ensayos anteriores y propone nuevos conjuntos de hiperparámetros, lo que permite explorar de forma más eficiente el espacio de búsqueda. Lo anteriormente mencionado, es muy importante en este contexto de detección de fraude, pues las combinaciones óptimas de hiperparámetros son pocas.

---

## **Importación de las librerías**

A continuación, cargamos todas los paquetes que se utilizaran durante todo el proceso del modelado.

```{r paquetes, warning=FALSE, message=FALSE}
library(tidyverse)      # manipulación y visualización
library(tidymodels)     # modelado (reemplaza sklearn pipelines)
library(themis)         # técnicas de balanceo: SMOTE, ADASYN (reemplaza imbalanced-learn)
library(xgboost)        # XGBoost
library(ranger)         # Random Forest eficiente
library(yardstick)      # métricas (accuracy, precision, recall, f1, roc_auc)
library(tune)           # optimización de hiperparámetros (reemplaza RandomizedSearchCV + Optuna)
library(dials)          # espacios de búsqueda de hiperparámetros
library(vip)            # importancia de variables
library(pROC)           # curvas ROC
library(knitr)          # tablas
library(kableExtra)     # formato de tablas
library(patchwork)
library(doParallel)
library(dplyr)
library(ggplot2)
library(tidyr)
library(patchwork)
library(pROC)
library(gridExtra)
library(PRROC)
library(purrr)

set.seed(42)

data <- read_csv("C:/Users/User/Downloads/creditcard.csv")
```

ELiminamos los duplicados:

```{r dimension}
dim(data)
```


```{r duplicados}
df <- unique(data)
```

Convertimos la variable objetivo `Class` a factor para efecto de un rendimiento sin errores de los modelos.

```{r}
df <- df %>%
  mutate(Class = factor(Class, levels = c(0, 1)))
```


---


## **División de los datos**

Antes de empezar con los modelos, es importante hacer la división de los datos en el conjunto de entrenamiento y prueba, para que al hacer escalados, o cierta intervención de ese tipo, no haya fuga de datos y los resultados que obtengamos no se vean sesgados por errores. Para esto, se utilizara la función `initial_split` que nos permite dividir los datos en los conjuntos respectivos, aparte de, escoger la proporción y estratificar los datos, lo cual nos será de mucha utilidad debido al gran desbalance que se experimenta en este dataset.


```{r division}
set.seed(42) # fijamos semilla para que los resultados sean reproducibles

# creamos partición utilizando la división 80/20 (80% para el conjunto de entrenamiento y 20% para el de prueba)
particion <- initial_split(df, prop = 0.8, strata = Class)

# dividmos según el indice correspondiente
datos_entrenamiento <- training(particion)
datos_prueba <- testing(particion)

# Tabla resumen del split
tibble(
  Conjunto       = c("Train", "Test"),
  Observaciones  = c(nrow(datos_entrenamiento), nrow(datos_prueba)),
  Porcentaje     = c(
    paste0(round(nrow(datos_entrenamiento) / nrow(df) * 100, 1), "%"),
    paste0(round(nrow(datos_prueba)  / nrow(df) * 100, 1), "%")
  )
) %>% kable() %>% kable_styling(bootstrap_options = "striped", full_width = FALSE)

# Distribución de clases
bind_rows(
  datos_entrenamiento %>% count(Class) %>% mutate(Porcentaje = n / sum(n) * 100, Conjunto = "Train"),
  datos_prueba  %>% count(Class) %>% mutate(Porcentaje = n / sum(n) * 100, Conjunto = "Test")
) %>%
  select(Conjunto, Class, n, Porcentaje) %>%
  kable(digits = 2) %>% kable_styling(bootstrap_options = "striped", full_width = FALSE)


```


Como se observa en la tabla, se mantiene la misma proporción tanto en train como en test.

---

## **Validación cruzada StratifiedKFold**


Debido a la minoría de la variable objetivo, se decidio utilizar el esquema de validación estratificado, dado a nuestros datos desbalanceados. Se utilizaran 5 folds para asegurar que no haya sesgos la hora de dividir, y el resultado sea lo más justo posible, manteniendo la proporción original de las clases en cada subconjunto.


```{r vc}
set.seed(42) # reproducibilidad

cv <- vfold_cv(datos_entrenamiento, v = 5, strata = Class)
```

---

## **Preprocesamiento con recipe**

En esta sección, construiremos el `recipe` que sería equivalente a las transformaciones que se hacen dentro del Pipeline en Python. Según el análisis exploratorio de datos que se realizó, no es necesario aplicar imputaciones a los datos, ni transformar las categóricas a enteros, dado que no se cuenta con variables cualitativas. Para mejor rendimiento, se aplicara una normalización de los datos dado que algunos modelos se ven beneficiados con este parámetro, y los que no lo necesitan, no se les aplicara ya que no es necesario.

```{r recipe-como-preprocesador-dentro-de-pipeline}
# --- Recipe (Sin balanceo) ---

# para regresión logistica
recipe_base <- recipe(Class ~ ., data = datos_entrenamiento) %>% # define el problema, voy a predecir Class utilizando las demás.
  step_normalize(all_numeric_predictors()) # normaliza todas las variables numéricas

#para xgb y random forest
recipe_base_nada <- recipe(Class ~ ., data = datos_entrenamiento) # sin escalado.

```


---

## **Modelado Benchmark**

Se evaluarán los tres modelos sin optimización de hiperparámetros para establecer la línea base de comparación.

Primero, creamos una función reutilizable que nos ayudara a evaluar métricas ya entrenados:

```{r evaluar-modelos}
evaluar_modelo <- function(modelo_fit, test_data, nombre_modelo) {
  predicciones <- augment(modelo_fit, new_data = test_data) # devuelve un dataframe con la clase predicha, probabilidad de la clase positiva - Esta aplicando el modelo al test - Equivalente al ".predict" y ".predict_proba" de python

  metricas <- predicciones %>%
    metrics(truth = Class, estimate = .pred_class, .pred_1) %>% # calcula varias métricas automáticamente
    filter(.metric %in% c("accuracy")) %>% #solo nos quedamos con accuracy
    bind_rows(
      predicciones %>% roc_auc(truth = Class, .pred_1, event_level = "second"),
      predicciones %>% precision(truth = Class, estimate = .pred_class, event_level = "second"), # calculamos otras métricas manualmente
      predicciones %>% recall(truth = Class,    estimate = .pred_class, event_level = "second"),
      predicciones %>% f_meas(truth = Class,    estimate = .pred_class, event_level = "second"),
      predicciones %>% pr_auc(truth = Class, .pred_1, event_level = "second")
    ) %>%
    select(.metric, .estimate) %>% # nos quedamos solo con el nombre de la métrica y el valor
    pivot_wider(names_from = .metric, values_from = .estimate) %>% # convierte a formato ancho
    mutate(Modelo = nombre_modelo) # añade una columna con el nombre del modelo
  
  # devuelve una lista con las metricas y las predicciones del modelo
  list(
    metricas     = metricas,
    predicciones = predicciones
  )
}
```


Otras funciones para mejorar la visualización y la eficiencia a la hora de hacer gráficos.


```{r funciones-viz}
graficar_confusion <- function(predicciones, nombre_modelo) { # crea una función para graficar la matriz de confusión
  
  cm <- conf_mat(predicciones, truth = Class, estimate = .pred_class) # construye la matriz de confusión. Predicciones: dataset donde estan los datos - truth: columna con valores reales - estimate = columna con las predicciones del modelo
  
  autoplot(cm, type = "heatmap") + # toma la matriz de confusión y la convierte en un gráfico
    scale_fill_gradient(low = "white", high = "steelblue") +
    labs(title = paste("Matriz de Confusión —", nombre_modelo)) +
    theme_minimal()
}

graficar_roc <- function(predicciones, nombre_modelo) { # crea una función para graficar la curva ROC
  
  roc_data <- roc_curve(predicciones, truth = Class, .pred_1, event_level = "second") # calcula los puntos de la curva ROC
  auc_val  <- roc_auc(predicciones, truth = Class, .pred_1, event_level = "second")$.estimate # calcula el area bajo la curva

  autoplot(roc_data) + # dibuja la curva ROC
    labs(
      title    = paste("Curva ROC —", nombre_modelo),
      subtitle = paste("AUC =", round(auc_val, 4)),
      x        = "Tasa de Falsos Positivos",
      y        = "Tasa de Verdaderos Positivos"
    ) +
    theme_minimal()
}
```

<br>

### **Random Forest**

No se aplica escalado ya que Random Forest es robusto a la magnitud de las variables.

```{r benchmark-rf}
# llamamos al modelo
rf_modelo <- rand_forest(trees = 100) %>%
  set_engine("ranger", seed = 42, num.threads = parallel::detectCores()) %>% # usamos todos los núcleos del pc
  set_mode("classification")

# hacemos workflow, que es el equivalente al pipeline en python
wf_rf <- workflow() %>% 
  add_recipe(recipe_base_nada) %>% # aca añadimos el preprocesamiento
  add_model(rf_modelo) # aca añadimos el modelo

# hacemos validación cruzada
cv_rf <- fit_resamples(
  wf_rf, # pipeline
  resamples = cv, # particiones
  metrics   = metric_set(pr_auc, recall, precision, f_meas, roc_auc, accuracy), # métricas a calcular
  control   = control_resamples(save_pred = TRUE, event_level = "second") # guarda las predicciones que hizo el modelo
)

# métricas CV
metricas_cv <- collect_metrics(cv_rf) %>% # recoge resultados de la validación cruzada
  select(.metric, mean, std_err) %>% # promedio de cada metrica y variabilidad
  kable(digits = 4, caption = "CV — Random Forest") %>% # formato de tabla
  kable_styling(bootstrap_options = "striped", full_width = FALSE)
  
# entrenamiento final y evaluación en test
inicio <- proc.time() # medimos el tiempo
fit_rf <- fit(wf_rf, data = datos_entrenamiento) # entrenamos el modelo
tiempo_rf <- (proc.time() - inicio)[["elapsed"]]

resultado_rf <- evaluar_modelo(fit_rf, datos_prueba, "Random Forest") # usamos la funcion que ya creamos
metricas_test <- resultado_rf$metricas %>%
  kable(digits = 4, caption = "Test — Random Forest") %>%
  kable_styling(bootstrap_options = "striped", full_width = FALSE)
  
```


```{r otro-formato-tabla-rf}
# Métricas de CV
metricas_cv_tabla <- collect_metrics(cv_rf) %>%
  filter(.metric %in% c("f_meas", "pr_auc", "precision", "recall", "roc_auc")) %>%
  select(Metrica = .metric, "CV Media" = mean, "CV Std" = std_err)

# Métricas de Test (extraídas directamente)
preds_rf <- resultado_rf$predicciones

metricas_test_tabla <- tibble(
  Metrica  = c("f_meas", "pr_auc", "precision", "recall", "roc_auc"),
  Test     = c(
    f_meas(preds_rf,     truth = Class, estimate = .pred_class, event_level = "second")$.estimate,
    pr_auc(preds_rf,     truth = Class, .pred_1,                event_level = "second")$.estimate,
    precision(preds_rf,  truth = Class, estimate = .pred_class, event_level = "second")$.estimate,
    recall(preds_rf,     truth = Class, estimate = .pred_class, event_level = "second")$.estimate,
    roc_auc(preds_rf,    truth = Class, .pred_1,                event_level = "second")$.estimate
  )
)

# Unir y mostrar
left_join(metricas_cv_tabla, metricas_test_tabla, by = "Metrica") %>%
  kable(digits = 4, caption = "CV vs Test — Random Forest") %>%
  kable_styling(bootstrap_options = "striped", full_width = FALSE)
```




```{r viz-rf, fig.width=7, fig.height=5, message=FALSE, fig.align='center'}
p1 <- graficar_confusion(resultado_rf$predicciones, "Random Forest")
p2 <- graficar_roc(resultado_rf$predicciones, "Random Forest")

p1 + p2
```


Analizando el desempeño del modelo `Random Forest` sin ninguna clase de optimización, se observa que obtuvo un **F1-Score de 0.85** en validación cruzada y **0.816** en test, una diferencia aproximadamente de 4 puntos porcentuales lo que sugiere un leve overlifting pero controlado. Ahora, en términos de detección de fraude, el modelo muestra un comportamiento conservador: una alta precisión (0.934) pero un recall moderado (0.725), lo que indica que de cada 10 fraudes detecta 7, esto quiere decir, que se le escapan aproximadamente 3. Por último, se presenta un `PR AUC` alto de 0.80 mostrando que el modelo mantiene un buen equilibrio entre `precision` y `recall` independiente del umbral de clasificación. De acuerdo a la desviación estándar de los errores, todos presentan valores muy bajos, casi ceros, lo que indica que no hay mucha variación de los scores en validación cruzada respecto a F1, lo que asegura aún más esos resutlad


De la matriz confusión, se detectaron 27 falsos negativos, es decir, fraudes que no fueron detectados, deja pasar una cantidad considerable de fraudes, lo cual se buscara mejorar. Por otro lado, presenta una muy buena precisión, solo 5 transacciones no fraudalentes fueron catalogadas como tal, pero en general, clasifico muy bien aquellos que no fueron fraude, es decir, aprendio muy bien ese patrón, lo que tiene sentido, dado que la mayor cantidad de observaciones son no fraudalentas lo que le da margen para aprender patrones. Respecto al ROC-AUC, se obtuvo un valor de 0.946 en test, confirmando que el modelo tiene una alta capacidad de discriminación, logrando separar de manera efectiva las transacciones fraudulentas de las legítimas en función de las probabilidades predichas.


---

### **XGBoost**

```{r benchmark-xgb}
# llamamos al modelo
xgb_modelo <- boost_tree(trees = 100, tree_depth = 6) %>%
  set_engine("xgboost", seed = 42, nthread = parallel::detectCores()) %>% # usamos todos los núcleos del pc
  set_mode("classification")

# hacemos workflow, que es el equivalente al pipeline en python
wf_xgb <- workflow() %>% 
  add_recipe(recipe_base_nada) %>% 
  add_model(xgb_modelo)

# hacemos validación cruzada
cv_xgb <- fit_resamples(
  wf_xgb, # pipeline
  resamples = cv, # particiones
  metrics   = metric_set(pr_auc, recall, precision, f_meas, roc_auc), # métricas a calcular
  control   = control_resamples(save_pred = TRUE, event_level = "second")
)

  
# entrenamiento final y evaluación en test
inicio <- proc.time() # medimos el tiempo
fit_xgb <- fit(wf_xgb, data = datos_entrenamiento) # entrenamos el modelo
tiempo_xgb <- (proc.time() - inicio)[["elapsed"]]

resultado_xgb <- evaluar_modelo(fit_xgb, datos_prueba, "XGBoost") # usamos la funcion que ya creamos
  
```



```{r}
# Métricas de CV
metricas_cv_tabla <- collect_metrics(cv_xgb) %>%
  filter(.metric %in% c("f_meas", "pr_auc", "precision", "recall", "roc_auc")) %>%
  select(Metrica = .metric, "CV Media" = mean, "CV Std" = std_err)

# Métricas de Test (extraídas directamente)
preds_xgb <- resultado_xgb$predicciones

metricas_test_tabla <- tibble(
  Metrica  = c("f_meas", "pr_auc", "precision", "recall", "roc_auc"),
  Test     = c(
    f_meas(preds_xgb,     truth = Class, estimate = .pred_class, event_level = "second")$.estimate,
    pr_auc(preds_xgb,     truth = Class, .pred_1,                event_level = "second")$.estimate,
    precision(preds_xgb,  truth = Class, estimate = .pred_class, event_level = "second")$.estimate,
    recall(preds_xgb,     truth = Class, estimate = .pred_class, event_level = "second")$.estimate,
    roc_auc(preds_xgb,    truth = Class, .pred_1,                event_level = "second")$.estimate
  )
)

# Unir y mostrar
left_join(metricas_cv_tabla, metricas_test_tabla, by = "Metrica") %>%
  kable(digits = 4, caption = "CV vs Test — XGBoost") %>%
  kable_styling(bootstrap_options = "striped", full_width = FALSE)
```




```{r viz-xgb, fig.width=7, fig.height=5}
p1 <- graficar_confusion(resultado_xgb$predicciones, "XGBoost")
p2 <- graficar_roc(resultado_xgb$predicciones, "XGBoost")

p1 + p2
```


Se observa que la `precisión` es baja (0.4037), pues 65 transacciones no fraudulentas fueron clasificadas como fraude, dando muchas falsas alarmas. De manera similar, el `recall` (0.449) siendo un poco superior en términos de score, sin embargo, hay 54 falsos negativos, es decir, fraudes detectados, lo cual es un número preocupante que definitavemente se buscara mejorar durantes las optimizaciones. Esto resulta en `F1 Score` de 0.4251, lo que tiene sentido, ya que ambas métricas son igual de bajas. El `AUC` de 0.6968 indica que el modelo clasifica de manera moderada, indicando una capacidad de discriminación limitada entre clases, apenas superior a un clasificador aleatorio.

Es interesante ver como el modelo XGBoost el cual se espera que sea el mejor por el contexto del problema, resulto tener una de las peores métricas, sin embargo, esto puede ser debido a los parámetros iniciales básicos que se le otorgo, lo que da margen de mejora a la hora de hacer la optimización de hiperparámetros.

---

### **Regresión Logística**

Se aplica `step_normalize()` ya que la Regresión Logística es sensible a la magnitud de las variables.

```{r benchmark-lr}
lr_modelo <- logistic_reg(
  penalty = 0,
  mixture = 0
) %>%
  set_engine("glm") %>%
  set_mode("classification")

wf_lr <- workflow() %>%
  add_recipe(recipe_base) %>% # aca si escalamos los datos
  add_model(lr_modelo)

cv_lr <- fit_resamples(
  wf_lr,
  resamples = cv,
  metrics   = metric_set(pr_auc, recall, precision, f_meas, roc_auc),
  control   = control_resamples(save_pred = TRUE, event_level = "second")
)

inicio <- proc.time()
fit_lr <- fit(wf_lr, data = datos_entrenamiento)
tiempo_lr <- (proc.time() - inicio)[["elapsed"]]

resultado_lr <- evaluar_modelo(fit_lr, datos_prueba, "Logistic Regression")
```


```{r}
# Métricas de CV
metricas_cv_tabla <- collect_metrics(cv_lr) %>%
  filter(.metric %in% c("f_meas", "pr_auc", "precision", "recall", "roc_auc")) %>%
  select(Metrica = .metric, "CV Media" = mean, "CV Std" = std_err)

# Métricas de Test (extraídas directamente)
preds_lr <- resultado_lr$predicciones

metricas_test_tabla <- tibble(
  Metrica  = c("f_meas", "pr_auc", "precision", "recall", "roc_auc"),
  Test     = c(
    f_meas(preds_lr,     truth = Class, estimate = .pred_class, event_level = "second")$.estimate,
    pr_auc(preds_lr,     truth = Class, .pred_1,                event_level = "second")$.estimate,
    precision(preds_lr,  truth = Class, estimate = .pred_class, event_level = "second")$.estimate,
    recall(preds_lr,     truth = Class, estimate = .pred_class, event_level = "second")$.estimate,
    roc_auc(preds_lr,    truth = Class, .pred_1,                event_level = "second")$.estimate
  )
)

# Unir y mostrar
left_join(metricas_cv_tabla, metricas_test_tabla, by = "Metrica") %>%
  kable(digits = 4, caption = "CV vs Test — Regresión Logística") %>%
  kable_styling(bootstrap_options = "striped", full_width = FALSE)
```



```{r viz-lr, fig.width=7, fig.height=5}
p1 <- graficar_confusion(resultado_lr$predicciones, "Regresión Logística")
p2 <- graficar_roc(resultado_lr$predicciones, "Regresión Logística")

p1 + p2
```


Analizando el desempeño del modelo de Regresión Logística, se observa que tuvo un `F1 Score` de  0.71, en validación cruzada y 0.68 en test, una diferencia aproximada de 3 puntos porcentuales, indicando un leve sobreajuste pero nada fuera de lo común. Se observa que la precisión es alta, pero no más que en Random Forest, pues 12 transacciones legítimas fueron catalogadas como fraudes. Por otro lado, presenta un recall de 0.60 muy moderado, hay 39 falsos negativos, es decir, fraudes que no fueron detectados. El AUC de 0.9665 sigue siendo alto, entonces indica que el modelo es bueno distinguiendo, pero al tener 600 veces más no-fraudes que fraudes, tiende a ser conservador al clasificar algo como fraude, en el futuro con las técnicas de balanceo el modelo va a aprender que debe darle más peso a los fraudes.

---


### **Tabla comparativa**


```{r tabla-benchmark}
bind_rows(
  resultado_rf$metricas,
  resultado_xgb$metricas,
  resultado_lr$metricas
) %>%
  select(Modelo, accuracy, precision, recall, f_meas, roc_auc) %>%
  rename(Accuracy = accuracy, Precision = precision,
         Recall = recall, F1 = f_meas, `ROC AUC` = roc_auc) %>%
  kable(digits = 4, caption = "Comparativa Benchmark — Test") %>%
  kable_styling(bootstrap_options = c("striped", "hover"), full_width = FALSE)
```


En esta comparativa inicial con los modelos base, es evidente que el mejor modelo benchmark fue `Random Forest`, con un **F1 Score de 0.85**, un ROC AUC de 0.946. El peor modelo en esta prueba inicial, fue XGBoost con un F1 de 0.42, lo que se puede deber a las configuraciones iniciales del modelo lo cual pudieron no haberle favorecido. Regresión logística, presento un rendimiento moderado, no destacando en nada en particular. En cuanto al tiempo de entrenamiento, todos fueron bastante rápidos, destacando XGBoost con el menor tiempo de entrenamiento en segundos.


---

## **Optimización hiperparámetros**

La estrategia de optimización que se aplicará sobre los tres modelos es:

- **Bayesiana con tune** (`tune_bayes` — equivalente a Optuna con TPE Sampler)

Para el desbalanceo se utilizarán cuatro técnicas: Sin balanceo, SMOTE, ADASYN y Class Weight.

Primero, empezaremos con una función inicial que retornara el preprocesador de acuerdo a la técnica utilizada. Recordemos que, para la técnica ``class weight` se tiene que poner como un parámetro más dentro de la configuración del modelo.

```{r config-balanceo}
# Técnicas de balanceo disponibles en themis (equivalente a imbalanced-learn)
# - Sin balanceo:  receta sin pasos extra
# - SMOTE:         step_smote()
# - ADASYN:        step_adasyn()
# - Class Weight:  se maneja con class.weights en el engine (ranger) o scale_pos_weight (xgboost)

# construimos la receta
construir_receta <- function(dataset, tecnica = "ninguna", escalar = FALSE) {
  rec <- recipe(Class ~ ., data = dataset) # define la variable objetivo Class y usa las demás como predictoras
  
  # pregunta si es necesario escalar (Regresión Logística)
  if (escalar) { 
    rec <- rec %>% step_normalize(all_numeric_predictors()) # aplica normalización a variables numéricas
  }
  
  # condicionales
  rec <- switch(tecnica,
    "SMOTE"        = rec %>% step_smote(Class, over_ratio = 1, seed = 42), # si la técnica es smote 
    "ADASYN"       = rec %>% step_adasyn(Class, over_ratio = 1, seed = 42), # si la técnica es adasyn
    rec   # Sin balanceo o Class Weight (manejado en el engine) # en caso tal de que no se use ninguna técnica
  )
  rec # devuelve la receta final
}
```

---

### **Random Forest**

Primero, empezaremos con el modelo Random Forest. En este caso, se definira el siguiente espacio de búsqueda:

```{r definicion-modelo-rf}
# especificación con parámetros a tunear
spec_rf_tune <- rand_forest(
  trees = tune(),
  mtry  = tune(),
  min_n = tune()
) %>%
  set_engine("ranger", seed = 42, num.threads = parallel::detectCores()) %>%
  set_mode("classification")
```


El espacio de búsqueda se definió considerando el dataset. Con 260,000 observaciones, 100-300 árboles es suficiente para estabilizar el modelo sin encarecer el cómputo. Para mtry se usó como referencia √30 ≈ 5.5 (regla estándar para clasificación) ampliando el rango a 3-15 para explorar distintas configuraciones. Finalmente, min_n se mantuvo bajo (2-10) dado el desbalance extremo del dataset, ya que valores altos podrían hacer que el modelo no aprenda bien los patrones de fraude dada la escasez de casos positivos.


Debido al alto costo computacional de Random Forest en este tipo de datasets de alto volumen y por las limitaciones computacionales, se utilizó una muestra estratificada y representativa del 30% del conjunto de entrenamiento para la optimización de hiperparámetros.

```{r muestra}
set.seed(42)
datos_muestra <- datos_entrenamiento %>%
  slice_sample(prop = 0.30, by = Class) 

cv_muestra <- vfold_cv(datos_muestra, v = 5, strata = Class)
```

Se definen las técnicas a utilizar:

```{r tecnicas}
tecnicas <- c("ninguna", "SMOTE", "ADASYN", "class_weight")
```

Ahora si, procedemos a entrenar:

```{r optuna-rf, eval=FALSE}
resultados_optuna_rf <- list()

# crea la carpeta si no existe
dir.create("Modelos_RandomForest", showWarnings = FALSE)
for (tecnica in tecnicas) {
  cat("Optuna (Bayes) — Random Forest —", tecnica, "\n")

  receta_actual <- construir_receta(datos_entrenamiento, tecnica = tecnica, escalar = FALSE)

  modelo_actual <- if (tecnica == "class_weight") {
    rand_forest(trees = tune(), mtry = tune(), min_n = tune()) %>%
      set_engine("ranger", seed = 42, num.threads = parallel::detectCores(),
                 class.weights = c("0" = 1, "1" = 577)) %>%
      set_mode("classification")
  } else {
    spec_rf_tune
  }

  wf_tune <- workflow() %>%
    add_recipe(receta_actual) %>%
    add_model(modelo_actual)
  
  # define los rangos para RF
  params_rf <- parameters(
    trees(range = c(100L, 300L)),
    mtry(range  = c(3L, 15L)),
    min_n(range = c(2L, 10L))
  )

  inicio <- proc.time()
  # tune_bayes = búsqueda bayesiana (equivalente a Optuna con TPE Sampler)
  optuna_result <- tune_bayes(
    wf_tune,
    resamples = cv_muestra,
    iter      = 20,          # n_trials = 30
    param_info = params_rf,
    metrics = metric_set(f_meas),
    initial   = 10,          # puntos iniciales antes de la búsqueda bayesiana
    control   = control_bayes(
      save_pred  = TRUE,
      event_level = "second",
      verbose    = TRUE,
      no_improve = Inf
    )
  )
  tiempo <- (proc.time() - inicio)[["elapsed"]]

  mejor_params <- select_best(optuna_result, metric = "f_meas")
  wf_final  <- finalize_workflow(wf_tune, mejor_params)
  fit_final <- fit(wf_final, data = datos_entrenamiento)

  preds <- augment(fit_final, new_data = datos_prueba)
  resultados_optuna_rf[[tecnica]] <- list(
    fit          = fit_final,
    predicciones = preds,
    mejor_params = mejor_params,
    tiempo       = tiempo,
    cv_results   = optuna_result
  )
  cat("  Tiempo:", round(tiempo, 2), "s\n\n")
  saveRDS(fit_final, paste0("Modelos_RandomForest/optuna_rf_", tecnica, ".rds"))
  saveRDS(optuna_result, paste0("Modelos_RandomForest/cv_results_rf_", tecnica, ".rds"))
  saveRDS(mejor_params,  paste0("Modelos_RandomForest/params_rf_", tecnica, ".rds"))
  saveRDS(list(tiempo = tiempo), paste0("Modelos_RandomForest/tiempo_rf_", tecnica, ".rds"))
}
```




```{r cargamos-modelo-Random-Forest, include=FALSE}
resultados_optuna_rf <- list()
for (tecnica in tecnicas) {
  preds  <- readRDS(paste0("resultados/preds_rf_",      tecnica, ".rds"))
  cv_r   <- readRDS(paste0("resultados/cv_metrics_rf_", tecnica, ".rds"))
  tiempo <- readRDS(paste0("resultados/tiempo_rf_",     tecnica, ".rds"))$tiempo
  
  resultados_optuna_rf[[tecnica]] <- list(
    predicciones = preds,
    cv_results   = cv_r,
    tiempo       = tiempo
  )
  cat("Cargado:", tecnica, "\n")
}
```



```{r tabla-comparativa-rf}

map_dfr(names(resultados_optuna_rf), function(tecnica) {
  preds  <- resultados_optuna_rf[[tecnica]]$predicciones
  tiempo <- resultados_optuna_rf[[tecnica]]$tiempo
  
mejor_cv <- resultados_optuna_rf[[tecnica]]$cv_results %>%
    filter(.metric == "f_meas") %>%
    slice_max(mean, n = 1) %>%
    pull(mean) %>%
    first()
  
  tibble(
    Tecnica     = tecnica,
    "CV F1"       = mejor_cv,
    F1          = f_meas(preds, Class, .pred_class, event_level = "second")$.estimate,
    Precision   = precision(preds, Class, .pred_class, event_level = "second")$.estimate,
    Recall      = recall(preds, Class, .pred_class, event_level = "second")$.estimate,
    "ROC AUC"     = roc_auc(preds, Class, .pred_1, event_level = "second")$.estimate,
    "PR AUC"      = pr_auc(preds, Class, .pred_1, event_level = "second")$.estimate,
    Accuracy    = accuracy(preds, Class, .pred_class)$.estimate,
    "Tiempo (s)"    = round(tiempo, 1)
  )
}) %>%
  distinct() %>%  # elimina filas duplicadas
  kable(digits = 4, caption = "Resultados Optuna — Random Forest") %>%
  kable_styling(bootstrap_options = "striped", full_width = FALSE)
```





De acuerdo a la tabla, se evidencia que ADASYN fue la mejor técnica de balanceo para Random Forest, donde obtuvo un F1 score de 0.8315 en test, seguido de SMOTE con 0.8268, donde cabe destacar que ambos tuvieron el mismo score en validación cruzada, pero distintos en test, dándose a entender que seguramente difirieron en hiperparámetros. Por otro lado, se obtuvo un balance entre Precision (0.9250) y recall (0.7551), donde SMOTE destaca con un punto porcentual menos de precisión, y class weight es la que sobresale con mayor precisión entre todas las técnicas.

El modelo de Random Forest sin balanceo es el que presento las peores métricas entre todos las técnicas, pero el menor tiempo de computo; sin embargo, aunque son las peores, son métricas relativamente buenas. Class weight por su parte brilla en precision (0.9467) pero su recall (0.7245) es uno de los más bajos de todas las técnicas. En general, no hay una brecha significativa entre las métricas de los modelos con distintas técnicas, indicando que Random Forest es relativamente robusto a estas. El mejor modelo depende de las prioridades del banco; si busca minimizar las falsas alarmas pero no sacrificar tanto recall, para no generar molestas al cliente, lo mejor sería decantarse por class weight, cuyo recall, aunque el más bajo, sigue siendo aceptable. No obstante, lo mejor sería tratar de buscar un equilibrio entre ambas métricas, y la que mejor logra eso es ADASYN.

En términos de tiempo computacional, la más rápida fue el modelo sin ninguna técnica de balanceo con 328 segundos; sin embargo, también fue la que peores resultados tuvo. Mientras que la que mayor tiempo tardo fue ADASYN con 2019 segundos, pero también la que mejor resultados dio. Por tanto, en nuestro caso, sacrificamos un poco más de tiempo a cambio de mejores resultados. Cabe recalcar que estos resultados están sujetos al tamaño de la muestra utilizada; al emplear el conjunto de datos completo podrían obtenerse resultados distintos o incluso superiores a los mostrados.


```{r convergencia}
plots <- map(names(resultados_optuna_rf), function(tecnica) {
  
  # extraer métricas de cada iteración
  datos_conv <- resultados_optuna_rf[[tecnica]]$cv_results %>%
    filter(.metric == "f_meas") %>%
    arrange(.iter) %>%
    mutate(
      trial     = row_number(),
      best_so_far = cummax(mean)  # línea roja = mejor acumulado
    )
  
  ggplot(datos_conv, aes(x = trial)) +
    geom_point(aes(y = mean), color = "steelblue", size = 2) +  # puntos azules
    geom_line(aes(y = best_so_far), color = "red", linewidth = 0.8) +  # línea roja
    labs(
      title = paste("Optuna — Random Forest —", tecnica),
      x     = "Trial",
      y     = "F1"
    ) +
    theme_minimal() +
    theme(plot.title = element_text(size = 10))
})

# unir en 2x2 igual que Python
(plots[[1]] | plots[[2]]) / (plots[[3]] | plots[[4]])
```


Los gráficos muestran comportamientos similares por técnica. En el modelo sin balanceo, se observa una ligera mejora aproximadamente en el trial 13, manteniéndose estable hasta el trial 30 con puntos concentrados cerca de la línea roja, indicando que el bayesiano encontró rápidamente una zona prometedora y se quedó explotándola. SMOTE presenta una convergencia más tardía (trial ~17), aumentando gradualmente hasta ese punto, lo que sugiere que el algoritmo necesitó más iteraciones para encontrar los mejores hiperparámetros. ADASYN se comporta de manera similar, convergiendo un poco después al mismo F1 de 0.8521, lo que explica sus resultados tan parecidos a SMOTE. Por último, class weight converge aproximadamente en el trial 12 con un F1 de 0.840, siendo la técnica más estable y predecible de las cuatro. En general, la línea roja de todas las técnicas muestra que el optimizador bayesiano fue mejorando progresivamente, confirmando que aprendió de iteraciones anteriores en lugar de explorar aleatoriamente.

---

### **XGBoost**

A continuación, continuaremos con el modelo `XGBoost`. En el cual se definio el siguiente espacio de búsqueda,

```{r espacio-de-busqueda-xgb}
# spec se queda igual
spec_xgb_tune <- boost_tree(
  trees       = tune(),
  tree_depth  = tune(),
  learn_rate  = tune(),
  sample_size = tune(),
  mtry        = tune(),
  min_n       = tune()
) %>%
  set_engine("xgboost", nthread = parallel::detectCores(), seed = 42) %>%
  set_mode("classification")

```


Este espacio de busqueda se definio considerando las características del dataset y las recomendaciones en la literatura. El número de árboles (trees) se limitó a 100-300, ya que con 260,000 observaciones valores mayores incrementan el costo computacional sin mejoras significativas. La profundidad máxima (tree_depth) se acotó entre 3 y 8, buscando un balance entre capacidad de aprendizaje y riesgo de overfitting, puesto que árboles muy profundos tienden a memorizar el ruido del dataset. La tasa de aprendizaje (learn_rate) se exploró en escala logarítmica entre 0.01 y 0.3, rango estándar en la literatura para XGBoost que permite al modelo aprender gradualmente sin divergir. La fracción de observaciones por árbol (sample_size) se fijó entre 0.6 y 1.0 para introducir aleatoriedad controlada y reducir overfitting. El número de variables por split (mtry) se exploró entre 3 y 15, cubriendo valores por encima y por debajo de √30 ≈ 5.5. Finalmente, min_n se mantuvo bajo (1-5) dado el desbalance extremo del dataset, evitando que el modelo ignore los escasos casos de fraude durante la construcción de los árboles.


```{r optuna-xgb, eval=FALSE}
resultados_optuna_xgb <- list()

ratio_clases <- sum(datos_entrenamiento$Class == 0) / sum(datos_entrenamiento$Class == 1)

# crea la carpeta si no existe
dir.create("Modelos_Optuna", showWarnings = FALSE)

for (tecnica in tecnicas) {
  cat("Optuna (Bayes) — XGBoost —", tecnica, "\n")
  
  receta_actual <- construir_receta(datos_entrenamiento, tecnica = tecnica, escalar = FALSE)
  
  modelo_actual <- if (tecnica == "class_weight") {
    spec_xgb_tune %>%
      set_engine("xgboost", nthread = parallel::detectCores(), seed = 42,
                 scale_pos_weight = ratio_clases)
  } else {
    spec_xgb_tune
  }
  
  wf_tune <- workflow() %>%
    add_recipe(receta_actual) %>%
    add_model(modelo_actual)
  
  # definimos el espacio de búsqueda
  sample_size_param <- dials::sample_prop(range = c(0.6, 1.0))
  sample_size_param$id <- "sample_size"
  
  params_xgb <- parameters(
    trees(range      = c(100L, 300L)),
    tree_depth(range = c(3L, 8L)),
    learn_rate(range = c(-2, log10(0.3))),
    sample_size_param,
    mtry(range       = c(3L, 15L)),
    min_n(range      = c(1L, 5L))
  )
  
  inicio <- proc.time()
  optuna_result <- tune_bayes(
    wf_tune,
    resamples  = cv,
    initial    = 10,  
    iter       = 40,  
    param_info = params_xgb,
    metrics = metric_set(f_meas),
    control    = control_bayes(
      save_pred   = TRUE, 
      event_level = "second",
      verbose     = TRUE,
      no_improve = Inf
      
    )
  )
  tiempo <- (proc.time() - inicio)[["elapsed"]]
  
  mejor_params <- select_best(optuna_result, metric = "f_meas")
  wf_final  <- finalize_workflow(wf_tune, mejor_params)
  fit_final <- fit(wf_final, data = datos_entrenamiento)
  preds     <- augment(fit_final, new_data = datos_prueba)
  
  resultados_optuna_xgb[[tecnica]] <- list(
    fit          = fit_final,
    predicciones = preds,
    mejor_params = mejor_params,
    tiempo       = tiempo,
    cv_results   = optuna_result
  )
  cat("  Tiempo:", round(tiempo, 2), "s\n\n")
  saveRDS(fit_final, paste0("Modelos_Optuna/optuna_xgb_", tecnica, ".rds"))
  saveRDS(optuna_result, paste0("Modelos_Optuna/cv_results_xgb_", tecnica, ".rds"))
  saveRDS(mejor_params,  paste0("Modelos_Optuna/params_xgb_", tecnica, ".rds"))
  saveRDS(list(tiempo = tiempo), paste0("Modelos_Optuna/tiempo_xgb_", tecnica, ".rds"))
}

```


```{r cargamos-modelo-XGboost, include=FALSE}
# para evitar que se corra el modelo llamamos a los resultados ya guardados

resultados_optuna_xgb <- list()

for (tecnica in tecnicas) {
  preds  <- readRDS(paste0("resultados/preds_xgb_",      tecnica, ".rds"))
  cv_r   <- readRDS(paste0("resultados/cv_metrics_xgb_", tecnica, ".rds"))
  tiempo <- readRDS(paste0("resultados/tiempo_xgb_",     tecnica, ".rds"))$tiempo
  
  resultados_optuna_xgb[[tecnica]] <- list(
    predicciones = preds,
    cv_results   = cv_r,
    tiempo       = tiempo
  )
  cat("Cargado:", tecnica, "\n")
}
```



```{r tabla-comparativa-xgb}
map_dfr(names(resultados_optuna_xgb), function(tecnica) {
  preds  <- resultados_optuna_xgb[[tecnica]]$predicciones
  tiempo <- resultados_optuna_xgb[[tecnica]]$tiempo
  
  mejor_cv <- resultados_optuna_xgb[[tecnica]]$cv_results %>%
    filter(.metric == "f_meas") %>%
    slice_max(mean, n = 1) %>%
    pull(mean) %>%
    first()  # toma solo el primer valor
  
  tibble(
    Tecnica     = tecnica,
    "CV F1"       = mejor_cv,
    F1          = f_meas(preds, Class, .pred_class, event_level = "second")$.estimate,
    Precision   = precision(preds, Class, .pred_class, event_level = "second")$.estimate,
    Recall      = recall(preds, Class, .pred_class, event_level = "second")$.estimate,
    "ROC AUC"     = roc_auc(preds, Class, .pred_1, event_level = "second")$.estimate,
    "PR AUC"      = pr_auc(preds, Class, .pred_1, event_level = "second")$.estimate,
    Accuracy    = accuracy(preds, Class, .pred_class)$.estimate,
    "Tiempo (s)"    = round(tiempo, 1)
  )
}) %>%
  distinct() %>%
  kable(digits = 4, caption = "Resultados Optuna — XGBoost") %>%
  kable_styling(bootstrap_options = "striped", full_width = FALSE)
```



De acuerdo a la tabla, se demuestra que el modelo con la técnica ADASYN fue la mejor configuración para XGBoost, donde tuvo un F1 score de 0.8525 en test. Por lo tanto, eso explicaría el balance que se obtuvo entre Precision (0.9176) y recall (0.7959). El proceso duro aproximadamente 26 minutos, siendo uno de los más lentos comparandolo con las otras técnicas.

El peor modelo de XGBoost utilizando estas 4 configuraciones fue en el que se aplico la técnica de pesos `class weight` pues presento un f1 score de 0.8121, siendo el más bajo entre todos. Pero, cabe resaltar que entre todos fue el que mejor score de precision obtuvo con un 1%, por lo que, si el negocio, banco o empresa prioriza no generar falsas alarmas, esta es la mejor opción, que además demoró un tiempo mucho menor que el mejor modelo. Por su parte, SMOTE y ninguno tuvieron métricas relativamente similares uno destacandose en precisión y otro en recall.



```{r convergencia-xgboost}
plots <- map(names(resultados_optuna_xgb), function(tecnica) {
  
  # extraer métricas de cada iteración
  datos_conv <- resultados_optuna_xgb[[tecnica]]$cv_results %>%
    filter(.metric == "f_meas") %>%
    filter(!is.na(mean)) %>%
    arrange(.iter) %>%
    mutate(
      trial     = row_number(),
      best_so_far = cummax(mean)  # línea roja = mejor acumulado
    )
  
  ggplot(datos_conv, aes(x = trial)) +
    geom_point(aes(y = mean), color = "steelblue", size = 2) +  # puntos azules
    geom_line(aes(y = best_so_far), color = "red", linewidth = 0.8) +  # línea roja
    labs(
      title = paste("Optuna — XGB —", tecnica),
      x     = "Trial",
      y     = "F1"
    ) +
    theme_minimal() +
    theme(plot.title = element_text(size = 10))
})

# unir en 2x2 igual que Python
(plots[[1]] | plots[[2]]) / (plots[[3]] | plots[[4]])
```



En este caso, se detecta un patrón distinto de lo observado en Random Forest. En todas las técnicas se aprecian puntos muy alejados de la línea rojas, lo que indica que el bayesiano inicio explorando zonas muy malas del espacio de búsqueda pero en cuestion de trials, encontro zonas prometedoras donde se concentran la mayoría de los puntos. Sin balanceo converge rápidamente alrededor del trial 4-5, alcanzando un f1 de aproximadamente 0.86, para que posteriormente en el trial 37 volviera a converger hacia un valor más alto de 0.8695. SMOTE y ADASYN presentan un comportamiento muy similar, en el que convergen casi de inmediato en los primeros trials y se mantienen estables hasta el trial 50, con puntos muy concentrados en la línea roja, donde ADASYN obtubo un F1 (0.8605) ligeramente superior al de SMOTE (0.8504). Por último, class weight muestra una mayor dispersión a lo largo de los trials, con algunos puntos bajos después de la convergencia, lo que suigere que esta combinación es más inestable y sensible a la configuración de hiperparámetros. 



---

### **Regresión Logística**

Se aplica `step_normalize()` ya que la Regresión Logística es sensible a la magnitud de las variables.

```{r spec-lr-tune}
spec_lr_tune <- logistic_reg(
  penalty = tune(),
  mixture = tune()    # mixture=0 → Ridge (L2), mixture=1 → Lasso (L1)
) %>%
  set_engine("glmnet") %>%
  set_mode("classification")

grid_lr <- grid_random(
  penalty(range = c(-4, 2)),   # log scale: 1e-4 a 100 (equivalente a param_grid_lr C)
  mixture(range = c(0, 1)),
  size = 50
)
```


El parámetro `penalty` controla la intensidad de la regularización; se exploró en escala logarítmica ya que es lo recomendado en la literatura, pues permite explorar tanto valores muy pequeños como muy grandes de manera proporcional. Por otro lado, `mixture` controla el tipo de regularización: un valor de 0 corresponde a Ridge (L2), un valor de 1 a Lasso (L1), y valores intermedios a Elastic Net, una combinación de ambas. Se exploró el rango completo entre 0 y 1 para encontrar la mejor combinación de ambas penalizaciones.


```{r muestra-rl}
# muestra del 30%
set.seed(42)
muestra_entrenamiento <- datos_entrenamiento %>%
  group_by(Class) %>%
  slice_sample(prop = 0.3) %>%
  ungroup()
 
cat("Muestra:", nrow(muestra_entrenamiento), "filas | Completo:", nrow(datos_entrenamiento), "\n")
 
# otro cv para la muestra
set.seed(42)
cv_muestra <- vfold_cv(muestra_entrenamiento, v = 5, strata = Class)
```


En este caso, también se utilizó una muestra del 30% para la optimización de hiperparámetros debido al alto costo computacional de combinar validación cruzada con 50 iteraciones bayesianas sobre un dataset de 200,000+ observaciones. Pero el modelo final se entrenó sobre el conjunto completo.


```{r optuna-lr, eval=FALSE}

registerDoParallel(cores = parallel::detectCores())  
cat("Cores activos:", getDoParWorkers(), "\n")

resultados_optuna_lr <- list()

# crea la carpeta si no existe
dir.create("Modelos_Regresion4", showWarnings = FALSE) 

for (tecnica in tecnicas3) {
  cat("Optuna (Bayes) — Regresión Logística —", tecnica, "\n")

  receta_actual <- construir_receta(muestra_entrenamiento, tecnica = tecnica, escalar = TRUE)

  wf_tune <- workflow() %>%
    add_recipe(receta_actual) %>%
    add_model(spec_lr_tune)
  
  params_lr <- parameters(
    penalty(range = c(-4, 2)),  # log scale: 1e-4 a 100
    mixture(range = c(0, 1))
  )

  inicio <- proc.time()
  optuna_result <- tune_bayes(
    wf_tune,
    resamples = cv_muestra,
    iter      = 40,
    param_info = params_lr,
    metrics   = metric_set(f_meas),
    initial   = 10,
    control   = control_bayes(save_pred = FALSE, event_level = "second",
                              verbose = TRUE, no_improve = Inf)
  )
  tiempo <- (proc.time() - inicio)[["elapsed"]]

  mejor_params <- select_best(optuna_result, metric = "f_meas")
  wf_final  <- finalize_workflow(wf_tune, mejor_params)
  fit_final <- fit(wf_final, data = datos_entrenamiento)

  preds <- augment(fit_final, new_data = datos_prueba)
  resultados_optuna_lr[[tecnica]] <- list(
    fit          = fit_final,
    predicciones = preds,
    mejor_params = mejor_params,
    tiempo       = tiempo,
    cv_results   = optuna_result
  )
  cat("  Tiempo:", round(tiempo, 2), "s\n\n")
  saveRDS(fit_final, paste0("Modelos_Regresion4/optuna_lr_", tecnica, ".rds"))
  
  saveRDS(optuna_result, paste0("Modelos_Regresion4/cv_results_lr_", tecnica, ".rds"))
  saveRDS(mejor_params,  paste0("Modelos_Regresion4/params_lr_", tecnica, ".rds"))
  saveRDS(list(tiempo = tiempo), paste0("Modelos_Regresion4/tiempo_lr_", tecnica, ".rds"))
}

stopImplicitCluster()  # detener paralelización al terminar
cat("Paralelismo cerrado ✓\n")
```


```{r cargamos-modelo-RL, include=FALSE}
# para evitar que se corra el modelo llamamos a los resultados ya guardados

resultados_optuna_lr <- list()

for (tecnica in tecnicas) {
  preds  <- readRDS(paste0("resultados/preds_lr_",      tecnica, ".rds"))
  cv_r   <- readRDS(paste0("resultados/cv_metrics_lr_", tecnica, ".rds"))
  tiempo <- readRDS(paste0("resultados/tiempo_lr_",     tecnica, ".rds"))$tiempo
  
  resultados_optuna_lr[[tecnica]] <- list(
    predicciones = preds,
    cv_results   = cv_r,
    tiempo       = tiempo
  )
  cat("Cargado:", tecnica, "\n")
}

```


```{r}
map_dfr(names(resultados_optuna_lr), function(tecnica) {
  preds  <- resultados_optuna_lr[[tecnica]]$predicciones
  tiempo <- resultados_optuna_lr[[tecnica]]$tiempo
  
  mejor_cv <- resultados_optuna_lr[[tecnica]]$cv_results %>%
    filter(.metric == "f_meas") %>%
    slice_max(mean, n = 1) %>%
    pull(mean) %>%
    first()  # toma solo el primer valor
  
  tibble(
    Tecnica     = tecnica,
    "CV F1"       = mejor_cv,
    F1          = f_meas(preds, Class, .pred_class, event_level = "second")$.estimate,
    Precision   = precision(preds, Class, .pred_class, event_level = "second")$.estimate,
    Recall      = recall(preds, Class, .pred_class, event_level = "second")$.estimate,
    "ROC AUC"     = roc_auc(preds, Class, .pred_1, event_level = "second")$.estimate,
    "PR AUC"      = pr_auc(preds, Class, .pred_1, event_level = "second")$.estimate,
    Accuracy    = accuracy(preds, Class, .pred_class)$.estimate,
    "Tiempo (s)"    = round(tiempo, 1)
  )
}) %>%
  distinct() %>%
  kable(digits = 4, caption = "Resultados Optuna — Regresión Logística") %>%
  kable_styling(bootstrap_options = "striped", full_width = FALSE)
```


Analizando los resultados dados por regresión logística, SMOTE fue la mejor técnica con un F1 de 0.7653 y un balance entre las métricas Precision (0.7653) y Recall (0.7653), lo que indica que el modelo penaliza por igual los falsos positivos y negativos.Por otro lado, Sin balanceo y Class Weight obtuvieron resultados idénticos (F1=0.6946), sugiriendo que Class Weight no aportó ninguna mejora real, en ambos casos se prioriza la precisión (0.8406) pero dejan pasar casi el 40% de los fraudes lo cual no es viable para ninguna empresa o banco. ADASYN fue la peor configuración, aunque detecta el 90% de los fraudes, su precisión se ve sacrificada a 0.028, generando demasiadas falsas alarmas. Adicionalmente, tardó más de 5 horas en entrenarse, siendo la más costosa por mucho. En general, los resultados confirman que Regresión Logística no es suficiente para capturar la complejidad de este problema, siendo superada por XGBoost y Random Forest en todas las técnicas.


```{r convergencia-RL}
plots <- map(names(resultados_optuna_lr), function(tecnica) {
  datos_conv <- resultados_optuna_lr[[tecnica]]$cv_results %>%
    filter(.metric == "f_meas") %>%
    filter(!is.na(mean)) %>%          # ← filtrar NAs
    arrange(.iter) %>%
    mutate(
      trial       = row_number(),
      best_so_far = cummax(mean)
    )
  
  ggplot(datos_conv, aes(x = trial)) +
    geom_point(aes(y = mean), color = "steelblue", size = 2) +
    geom_line(aes(y = best_so_far), color = "red", linewidth = 0.8) +
    labs(
      title = paste("Optuna — Reg. Logística —", tecnica),
      x     = "Trial",
      y     = "F1"
    ) +
    theme_minimal() +
    theme(plot.title = element_text(size = 10))
})

(plots[[1]] | plots[[2]]) / (plots[[3]] | plots[[4]])
```


De acuerdo a los gráficos se pueden observar distintos comportamiento:

•	**Ninguna (Sin balanceo)**: Se observa que desde el Trail 1 converge de manera inmediata con un F1 score de 0.6946 y se mantiene completamente estable hasta el trial 50. Cabe resaltar que pare este gráfico no se tomaron en cuenta los NA. La poca cantidad de puntos nos indica que la mayoría de hiperparámetros fallaron durante la validación cruzada. Una razón puede ser que con datos tan desbalanceados muchas configuraciones no lograban predecir ningún fraude correctamente.

•	**SMOTE y ADASYN**:  Ambas gráficas presentan un comportamiento similar. En este caso, SMOTE inicia con un score muy bajito de aproximadamente 0.15 y va mejorando gradualmente hasta estabilizarse alrededor de 0.82 en el trial 15, manteniéndose estable hasta el número de trial 50. Por otro lado, ADASYN presenta una gráfica similar, con la diferencia de que tiene una convergencia más tardía, pues inicia cerca de 0 y no despega sino hasta el trial 25, donde sube rápidamente hasta 0.36. 

•	**Class Weight**: Se evidencia que converge de inmediato en los primeros trials con un F1 de 0.67 aproximadament y se mantiene así hasta el trial 10. También presento problemas con los NA, indicando que la mayoría de combinaciones que exploró el bayesiano fallaron durante la validación cruzada. Lo que indica que para esos valores de penalty y mixture muchos modelos no lograban converger.


---

## **Comparación final de resultados**

Consolidamos todas las métricas de test para seleccionar el mejor modelo y configuración.


```{r}
# Función para extraer métricas de test de una lista de resultados
extraer_metricas <- function(resultados_lista, metodo_nombre) {
  map_dfr(names(resultados_lista), function(tecnica) {
    preds  <- resultados_lista[[tecnica]]$predicciones
    
    # para comparar resultados valicación cruzada
    cv_f1 <- resultados_lista[[tecnica]]$cv_results %>%
      filter(.metric == "f_meas") %>%
      slice_max(mean, n = 1) %>%
      pull(mean) %>%
      first()
    
    tibble(
      Metodo             = metodo_nombre,
      "Tecnica Balanceo" = tecnica,
      "CV F1"            = cv_f1,        # ← agrega esto
      "Test Accuracy"    = accuracy(preds, truth = Class, estimate = .pred_class)$.estimate,
      "Test Precision"   = precision(preds, truth = Class, estimate = .pred_class, event_level = "second")$.estimate,
      "Test Recall"      = recall(preds, truth = Class, estimate = .pred_class, event_level = "second")$.estimate,
      "Test F1"          = f_meas(preds, truth = Class, estimate = .pred_class, event_level = "second")$.estimate,
      "Test ROC AUC"     = roc_auc(preds, truth = Class, .pred_1, event_level = "second")$.estimate,
      "Tiempo (s)"       = resultados_lista[[tecnica]]$tiempo
    )
  })
}

df_comparacion <- bind_rows(
  extraer_metricas(resultados_optuna_rf,  "Optuna — Random Forest"),
  extraer_metricas(resultados_optuna_xgb, "Optuna — XGBoost"),
  extraer_metricas(resultados_optuna_lr,  "Optuna — Log. Regression")
) %>%
  arrange(desc(`Test F1`))
```



```{r grafico-comparacion, fig.width=14, fig.height=6}
df_comparacion %>%
  rename(
    Tecnica_Balanceo = `Tecnica Balanceo`,
    Test_F1          = `Test F1`,
    Test_ROC_AUC     = `Test ROC AUC`
  ) %>%
  mutate(Etiqueta = paste(Metodo, Tecnica_Balanceo, sep = " — ") %>%
           str_replace("Optuna — ", "") %>%
           str_replace("Random Forest", "RF") %>%
           str_replace("Log. Regression", "LR") %>%
           str_replace("XGBoost", "XGB")) %>%
  arrange(desc(Test_F1)) %>%
  ggplot(aes(x = reorder(Etiqueta, -Test_F1))) +
  geom_col(aes(y = Test_ROC_AUC), fill = "orange",   alpha = 0.5) +
  geom_col(aes(y = Test_F1),      fill = "steelblue", alpha = 0.8) +
  labs(
    title = "Comparación de Modelos — F1 y ROC AUC en Test",
    x     = NULL,
    y     = "Score"
  ) +
  scale_y_continuous(limits = c(0, 1)) +
  theme_minimal() +
  theme(axis.text.x = element_text(angle = 45, hjust = 1, size = 7)) +
  annotate("text", x = Inf, y = 0.95, label = "■ F1",      color = "steelblue", hjust = 1.2, size = 3.5) +
  annotate("text", x = Inf, y = 0.90, label = "■ ROC AUC", color = "orange",    hjust = 1.2, size = 3.5)
```


Es evidente que XGBoost obtuvo los mejores resultados, seguido por Random Forest y por último Regresión logística. De manera general, se observan los mejores F1 scores y AUC, no obstante, se realiza la visualización de la tabla para ver más a profundidad las métricas como precisión y recall.



```{r comparacion-final}

df_comparacion %>%
  kable(digits = 4, caption = "Comparación Final — Test") %>%
  kable_styling(bootstrap_options = c("striped", "hover"), full_width = TRUE) %>%
  scroll_box(width = "100%")
```

<br>

Se observa que el mejor recall (0.8990) es del modelo de regresión logística con optimización de hiperparámetros por medio de Optuna y técnica de balanceo ADASYN; sin embargo, a costa de una precisión realmente mínima de 0.0284, esto no es viable para ninguna empresa o banco gastar tantos costos y molestias en el cliente identificando demasiadas transacciones como fraudulentas cuando son legítimas. En ese orden de ideas, a pesar de que el mejor F1 score en CV (0.8695) es el de XGBoost con Optuna sin técnica de balanceo, por su alta precisión y recall moderado se decidió escoger como mejor modelo XGBoost con Optuna y ADASYN, pues su F1 de 0.8596 es bastante similar al previamente mencionado, mas, tiene un mejor recall (0.7959), por una precision levemente más baja. Con esto en mente, aunque se buscaba optimizar F1 score, no basta con solo ver la métrica, sino analizar más a profundidad para escoger, según la intención del cliente, el modelo que sea más adecuado con lo que necesita, en nuestro caso fue identificar fraudes, es decir tener un alto recall, pero sin sacrificar excesivamente la precisión.



```{r curvas, fig.align='center'}
mejor_dict <- resultados_optuna_xgb[["ADASYN"]]
preds_df   <- mejor_dict[["predicciones"]]

y_proba    <- preds_df[[".pred_1"]]
y_pred     <- preds_df[[".pred_class"]]
y_test_num <- as.numeric(as.character(preds_df[["Class"]]))

# ── ROC ──────────────────────────────────────────────────────────────────────
roc_obj <- roc(y_test_num, y_proba, quiet = TRUE)
roc_auc <- as.numeric(auc(roc_obj))

df_roc <- data.frame(
  fpr = 1 - roc_obj$specificities,
  tpr = roc_obj$sensitivities
)

p_roc <- ggplot(df_roc, aes(x = fpr, y = tpr)) +
  geom_line(color = "steelblue", linewidth = 1) +
  geom_abline(slope = 1, intercept = 0,
              color = "orange", linetype = "dashed", linewidth = 1) +
  annotate("text", x = 0.75, y = 0.1,
           label = paste0("AUC = ", round(roc_auc, 4)),
           color = "steelblue", size = 4) +
  labs(
    title = "Curva ROC — XGBoost — Optuna — ADASYN",
    x     = "Tasa de Falsos Positivos",
    y     = "Tasa de Verdaderos Positivos"
  ) +
  theme_bw() +
  theme(plot.title = element_text(size = 11))

# ── Precision-Recall ──────────────────────────────────────────────────────────
pr_obj   <- pr.curve(scores.class0 = y_proba,
                     weights.class0 = y_test_num,
                     curve = TRUE)
ap       <- pr_obj$auc.integral
baseline <- sum(y_test_num) / length(y_test_num)

df_pr <- as.data.frame(pr_obj$curve)
colnames(df_pr) <- c("recall", "precision", "threshold")

p_pr <- ggplot(df_pr, aes(x = recall, y = precision)) +
  geom_line(color = "steelblue", linewidth = 1) +
  geom_hline(yintercept = baseline,
             color = "orange", linetype = "dashed", linewidth = 1) +
  annotate("text", x = 0.2, y = baseline + 0.02,
           label = paste0("Baseline (", round(baseline, 4), ")"),
           color = "orange", size = 3.5) +
  annotate("text", x = 0.75, y = 0.9,
           label = paste0("AP = ", round(ap, 4)),
           color = "steelblue", size = 4) +
  labs(
    title = "Curva Precision-Recall — XGBoost — Optuna — ADASYN",
    x     = "Recall",
    y     = "Precision"
  ) +
  theme_bw() +
  theme(plot.title = element_text(size = 11))

# ── Mostrar juntos ────────────────────────────────────────────────────────────
grid.arrange(p_roc, p_pr, ncol = 2)
```

Al observar la curva ROC se evidencia un **AUC = 0.9727**, lo cual es excelente y significa que el modelo distingue bien los fraudes de los no fraudes con un 97% de efectividad. También se analiza que la curva sube bastante a la esquina superior izquierda, es decir, captura gran proporción de fraudes sin necesidad de crear falsos positivos. El salto inicial a TPR aproximado a 0.85, indica que el modelo es bastante selectivo al inicio. 

Por otro lado, la curva Precision-Recall muestra que el modelo mantiene una precisión cercana al 100% hasta que el recall es aproximadamente 0.80, es decir que lo que clasifica como fraude, efectivamente lo es; sin embargo, a partir de un recall de aproximadamente 0.80, la precisión empieza a bajar abruptamente, es decir, para detectar los fraudes restantes, el modelo genera muchas falsas alarmas. También se evidencia un **AP de 0.8334**, que mide qué tan bien el modelo mantiene la precisión alta mientras sube el recall, este valor tan alto indica que el modelo es bastante bueno, considerando lo desbalanceado que está el dataset. El baseline indica que un clasificador aleatorio tendría una precisión promedio de 0.17%, el modelo final es 476 veces mejor que este azar, es decir todo el trabajo de optimización y balanceo está justificado.



```{r warning=FALSE, message=FALSE, fig.width=7, fig.height=5}
importancias <- readRDS("resultados/importancias_xgb.rds")

top15 <- importancias %>%
  arrange(desc(Gain)) %>%
  head(15) %>%
  mutate(
    Color   = ifelse(Gain == max(Gain), "steelblue", "#B5D4F4"),
    Feature = factor(Feature, levels = Feature[order(Gain)])
  )

p_imp <- ggplot(top15, aes(x = Gain, y = Feature, fill = Color)) +
  geom_col() +
  scale_fill_identity() +
  labs(
    title = "Top 15 Variables más importantes — XGBoost",
    x     = "Importancia (Gain)",
    y     = NULL
  ) +
  theme_bw() +
  theme(
    axis.text.y        = element_text(size = 10),
    panel.grid.major.x = element_line(color = "grey80")
  )

preds_df   <- resultados_optuna_xgb[["ADASYN"]]$predicciones
y_test_fac <- factor(preds_df[["Class"]],       levels = c("0", "1"), labels = c("No Fraude (0)", "Fraude (1)"))
y_pred_fac <- factor(preds_df[[".pred_class"]], levels = c("0", "1"), labels = c("No Fraude (0)", "Fraude (1)"))

cm <- conf_mat(
  data.frame(truth = y_test_fac, estimate = y_pred_fac),
  truth    = truth,
  estimate = estimate
)

p_cm <- suppressWarnings(autoplot(cm, type = "heatmap") +
  scale_fill_gradient(low = "white", high = "steelblue") +
  labs(title = "Matriz de Confusión — XGBoost") +
  theme_bw() +
  theme(plot.title = element_text(size = 11)))

p_cm + p_imp
```


En la matriz de confusión se evidencia que de 56746 transacciones en test, 56642 transacciones no fraudulentas fueron identificadas corretamente, que 78 fraudes fueron correctamente detectados, que 20 fraudes se escaparon y que 7 transacciones legítimas se predijeron como fraude. Esto es coherente con lo que se buscaba, se escogió un modelo más agresivo que detectara más fraudes a costa de algunas falsas alarmas.

En el gráfico de feature importance se observa algo que era esperable. En el EDA se identificó a V14 como la variable con mayor capacidad discriminativa, y en efecto, esta domina completamente la distribución con un gain de aproximadamente 0.45, seguida de V10 y V12 con una ganancia de información aproximada al 0.15, y finalmente V4, V7 y V11 con una importancia moderada (~0.03–0.05). El resto de variables tienen baja importancia, es decir el modelo se concentra en pocas variables clave. En conclusión, el modelo es muy preciso y parece haber aprendido bien las características claves del dataset y como se mencionó anteriormente, tiene un F1 CV muy similar al test F1, lo que evidencia que el modelo generaliza bien y no está sobreajustado




# **Referencias**

Microblink. (s.f.). *Fraude con tarjetas de crédito*. https://microblink.com/es/resources/glossary/credit-card-fraud/

Buonaguidi, B. (2017, 30 de julio). *Cómo se producen los fraudes con tarjetas de crédito y las reglas de oro para evitarlos*. BBC Mundo. https://www.bbc.com/mundo/vert-cap-40638275

Tarazona Nieto, M. C., Mateus Agudelo, L. C., Becerra Barajas, L. R., & Pérez Beltrán, D. A. (2024). *Métodos de Machine Learning para detección de fraude en transacciones financieras en tiempo real*. Universidad EAN. https://repository.universidadean.edu.co/server/api/core/bitstreams/f055e77b-109e-4047-a1ba-9e7cec92c6bc/content

Bolton, R. J., & Hand, D. J. (2002). Statistical fraud detection: A review. *Statistical Science*, *17(3)*, 235–255. https://doi.org/10.1214/ss/1042727940
